---
title: "R Project en Experimentación Animal"
subtitle: "Actividad 2"
author: "Edimer David Jaramillo"
date: "`r Sys.Date()`"
output:
  html_document:
    theme: readable
    df_print: paged
---

```{r setup, include=FALSE}
knitr::opts_chunk$set(echo = FALSE)
```

# Actividad

## Ejercicio 1

- Ingrese a la página web de [datos abiertos del gobierno de Colombia](https://www.datos.gov.co/browse?sortBy=newest) y encuentre una base de datos que cumpla con una o más características para ser considerada como **no ordenada**. Haciendo uso de R usted va a estructurar la base de datos bajo el formato correcto (*tidy data*). Debe mencionar cuáles son las características que corrigió y mostrar el código que implementó.

## Ejercicio 2

- Con la base de datos de [Alimentos del trópico para alimentación animal - AlimenTro](https://www.datos.gov.co/Agricultura-y-Desarrollo-Rural/Alimentos-del-tr-pico-para-alimentaci-n-animal-Ali/6arb-d547) responda las siguientes consultas:
  - ¿Cuál es el ingrediente con mayor proteína cruda promedio?
  - ¿Cuáles son los 10 departamentos con mayor número de muestras (registros)?
  - En el departamento de Antioquia, ¿Cuáles son los 3 ingredientes con mayor hemicelulosa?
  - ¿Cuáles departamentos superan la mediana  del porcentaje de ceniza?

## Ejercicio 3

- El siguiente código intenta resumir con métricas estadísticas la información contenida en la base de datos `diamonds` (incorporada en la biblioteca `ggplot2`) y luego aplica un filtro para obtener un subconjunto de datos. Identifique los errores  y obtenga el resultado que se muestra a continuación:

```{r, echo=FALSE, warning=FALSE, message=FALSE}
library(tidyverse)
diamonds %>% 
  group_by(cut, color) %>% 
  summarise(promedio_depth = mean(depth),
            promedio_peso = mean(carat),
            mediana_precio = median(price),
            total_diamantes = n()) %>% 
  ungroup() %>% 
  filter(promedio_peso > 1)
```


```{r, eval=FALSE, echo=TRUE}
# Código con errores (por corregir)
library(tidyverse)
diamonds %>% 
  Group_by(cut, Color) %>% 
  summarise(promedio_depth = mean(depth),
            promedio_peso = mean(carat),
            mediana precio = mean(price),
            total_diamantes = N()) %>% 
  filter(promedio_peso > "1")
```


# Fecha de entrega

- Máximo el 22 de agosto de 2021 antes de las 11:59 pm.
