---
title: "Tipos de datos, operadores, funciones y bibliotecas en R"
author: "Edimer David Jaramillo"
date: "30/9/2020"
output:
  html_document:
    toc: true
    code_folding: hide
---

```{r setup, include=FALSE}
knitr::opts_chunk$set(echo = TRUE)
```

# Tipos de datos

- Los tipos de datos en R pueden ser:
  - **Numéricos:** estos se conocen porque tienen decimales.
  - **Enteros:** estos no tienen cifras decimales.
  - **Caracteres:** todo texto es de tipo caracter en R.
  - **Factores:** todo texto que posee estructura de agrupación.
  - **Lógicos o booleanos:** son aquellos que denotan verdadero (TRUE) o falso (FALSE).
  
##  Ejemplo numéricos

```{r}
numerico <- 2.6
```

## Ejemplo de enteros

- **Nota:** todo número en R, independientemente de si es entero o decimal, será codificado por R como numérico, no obstante, es posible declarar enteros agregando la letra "L" mayúscula al final del número.

```{r}
entero1 <- 2
entero2 <- 3L
```

## Ejemplo de caracteres (string)

- **Nota:** el texto en R se escribe siempre entre comillas (pueden ser comillas simples o dobles).

```{r}
edimer <- "Este es mi texto en R"
edimer2 <- 'otro texto'
```

## Ejemplo de datos lógicos

```{r}
logico <- TRUE #recomendado
logico2 <- T # no recomendado
logico2
```

## Datos ausentes

Los datos ausentes se denotan en R como NA.

```{r}
mi_na <- NA
```

# Tipos de operadores

## Operadores aritméticos

```{r}
2 + 2
2 - 2
2 * 2
2 / 2
2 ^ 2
```

## Operadores relacionales

- **Igualdad:**

```{r}
50 == 50
"a" == "a"
"A" == "a"
```

- **Diferencia:**

```{r}
50 != 40
"E" != "E"
```

- **Mayor, mayor o igual...**

```{r}
50 > 30
50 > 50
50 >= 50
"z" > "a"
"b" < "a"
"c" <= "c" 

2 %in% 2
```

## Operadores lógicos

- **Negación:**

```{r}
!2 == 2
```

- **Conjunción:** (y)

```{r}
gato <- 30
perro <- 50

gato & perro > 40 # forma incorrecta

gato > 40 & perro > 40 # forma correcta
gato > 40 && perro > 40 
```

- **Disyunción:** (o)

```{r}
gato > 40 | perro > 40
gato > 40 || perro > 40
```

# Funciones auxiliares

```{r}
getwd()
#help("getwd")

carro <- 20.50
class(carro)

str(iris)
```

- **Ver lista de objetos almacenados y borrar algún objeto:**

```{r}
ls() # lista

rm(perro)
```

- **Instalar y cargar bibliotecas:**

```{r, eval=FALSE}
install.packages("ggplot2", dependencies = TRUE)
library(Hmisc)
```

# Vectores

## Un sólo tipo de dato (coerción)

```{r}
mi_vector1 <- vector(mode = "numeric", length = 10)
mi_vector1
class(mi_vector1)

mi_vector2 <- c(1, 2, 4, 20.50)
mi_vector2

mi_vector3 <- c("texto1", "texto2", "texto3")
mi_vector3
class(mi_vector3)

mi_vector4 <- c(1, 1.50, "Edimer")
mi_vector4

mi_vector5 <- c(20, 10, TRUE)
mi_vector5

# Longitud del vector 5
length(mi_vector5)

# Nombres de vectores
names(mi_vector5)

mi_vector6 <- c(edimer = 20, udea = 50)
mi_vector6
names(mi_vector6)

names(iris)
```

## Secuencias numéricas

- **Nota:** las secuencias en R se pueden obtener con los dos puntos (:) o con la función seq(). 

```{r}
# Secuencia con dos puntos 
1:10

# Secuencia como vector
variable1 <- 1:1000

# Secuencia con función seq()
seq(from = 1, to = 20, by = 2)

seq(from = 20, to = 100, length.out = 10)

edimer <- seq(from = 20, to = 100, length.out = 10)
edimer
```

## Repeticiones

- **Nota:** para generar repeticiones (numéricos, texto o de cualquier tipo) es posible utilizar la función rep().

```{r}
# Son equivalentes
rep(1, 10)
rep(x = 1, times = 10)

# Repetir un vector de texto
rep(x = c("A", "B", "D"), times = 10)

# 
rep(x = c(20, 30, 50), each = 5)
```

## Concatenación de texto

- Para "pegar" cadenas de texto es posible utilizar las funciones paste() o paste0().

```{r}
paste("Edimer", "Udea")
paste0("Edimer", "+", "Udea")

# Texto + Número
paste("Vaca", 1:10)
paste("Vaca", seq(from = 1, to = 20, by = 2))
paste0("Toro ", 1:5)
```

## Subconjuntos de vectores

```{r}
nuevo <- c(a = 20.3, b = 50, d = 20.8, e = 40.5, f = 21)
nuevo

# Subconjunto por posición
nuevo[1]
nuevo[c(1, 5)]

# Subconjunto por nombre
names(nuevo)
nuevo["a"]
nuevo[c("a", "f")]

# Subconjunto por condición simple
nuevo[nuevo > 25]

# Subconjunto por condición doble
nuevo > 20 & nuevo < 40
nuevo > 20 && nuevo < 40

# Equivalentes
nuevo[nuevo > 20 & nuevo < 40]
nuevo[nuevo %in% seq(20.1, 39.99, by = 0.01)]
```

## Coerción explícita

- La coerción explícita es aquello que puede administrar el usuario a través de las funciones as.*

```{r}
nuevo2 <- c(1, 2, "Edimer")
nuevo2
nuevo3 <- as.numeric(nuevo2)

is.character(nuevo2)
is.character(nuevo3)
```

# Funciones estadística descriptiva

```{r}
pesos <- c(200.20, 300, 450, 310.15, 540)
mean(pesos) # promedio
min(pesos) # mínimo
sd(pesos) # desviación estándar
var(pesos) # varianza
quantile(pesos) # cuartiles
```











