---
title: "R Project en Experimentación Animal"
subtitle: "Actividad 5"
author: "Edimer David Jaramillo"
date: "27/01/2021"
output:
  html_document:
    theme: readable
    df_print: paged
    highlight: pygments
    toc: true
---

```{r setup, include=FALSE}
knitr::opts_chunk$set(echo = TRUE, fig.align = "center",
                      warning = FALSE, message = FALSE)
```

# Parte 1 (10%)

- [Ejercicio de clase](https://rproject-udea.netlify.app/temas/11-experimento-1/11-experimento-1#11) sobre producción de metano en bovinos.

# Parte 2 (20%)

## Ejercicio 1

- Un Ingeniero Agrónomo está interesado en conocer si los valores de pH en el suelo son diferentes estadísticamente para dos zonas específicas. Le ha entregado los siguientes datos codificados en R y es su deber ejecutar una prueba estadística adecuada para dar respuesta a la inquietud del profesional. **Nota:** recuerde validar los supuestos matemáticos antes de decidir ejecutar una u otra prueba.

```{r}
datos <- data.frame(Zona = c(rep("Zona1", 13), rep("Zona2", 13)),
                    pH = c(4.44, 3.80, 4.60, 4.62, 3.80, 4.45, 4.65, 4.1, 4.59,
                           5.47, 5.00, 5.25, 4.96, 4.94, 5.00, 5.03, 5.27, 5.19,
                           4.90, 4.99, 4.80, 5.09, 4.76, 5.55, 4.8, 5.25))
datos
```

## Ejercicio 2

- El mismo investigador del ejercicio anterior ha recopilado la siguiente información producto de análisis de suelo. Él quiere saber cómo se relacionan las variables y cuáles de dichas relaciones son estadísticamente significativas. Ejecute las pruebas que considere convenientes para dar respuesta a la pregunta. **Nota:** no olvide los gráficos, son de gran utilidad ante una pregunta como esta.

```{r}
library(readxl)
library(tidyverse)
library(janitor)
datos <- read_excel("Suelos.xlsx") %>% 
  clean_names()
datos
```

## Ejercicio 3

- Con los datos anteriores se propuso un modelo donde la variable respuesta es el potasio (K) y la variable predictora es el pH. Interprete el siguiente resultado:

```{r}
modelo <- lm(k ~ p_h, data = datos)
summary(modelo)
```



# Fecha y formato de entrega

- **Fecha:**Máximo el miércoles 03 de febrero de 2021 hasta de las 11:59 pm.
- **Formato:** documento *HTML* con la solución para punto de la actividad.