---
title: "R Project en Experimentación Animal"
subtitle: "Actividad 3"
author: "Edimer David Jaramillo"
date: "`r Sys.Date()`"
output:
  html_document:
    theme: readable
    df_print: paged
---

```{r setup, include=FALSE}
knitr::opts_chunk$set(echo = FALSE, warning = FALSE, message = FALSE)
```

# Actividad

- **Nota:** las bases de datos suministradas en cada punto pueden estar estructuradas de manera incorrecta, de ser así, usted deberá dar solución a las dificultades que identifique en cada conjunto de datos.

## Punto 1 (25%)

- Formule mínimo 3 consultas o preguntas a la base de datos de [Evaluaciones Agropecuarias Municipales – EVA. 2019 - 2020](https://www.datos.gov.co/Agricultura-y-Desarrollo-Rural/Evaluaciones-Agropecuarias-Municipales-EVA-2019-20/p5fp-pay3) y utilice un gráfico en cada una de ellas para mostrar la solución. Es importante que las tres consultas tengan alguna relación.

## Punto 2 (25%)

- Descargue la base de datos de [PIB Tasa de Crecimiento del Valor Agregado Segun Actividad Economica](https://www.datos.gov.co/Econom-a-y-Finanzas/PIB-Tasa-de-Crecimiento-del-Valor-Agregado-Segun-A/kdg6-42a4) y replique el siguiente gráfico:

```{r, echo = FALSE, fig.width=9, fig.align="center"}
library(tidyverse)
library(janitor)
datos <- read_csv("https://www.datos.gov.co/api/views/kdg6-42a4/rows.csv?accessType=DOWNLOAD") %>% 
  clean_names()

datos %>% 
  pivot_longer(cols = -actividades_economicas,
               names_to = "year") %>% 
  mutate(year = parse_number(year),
         actividades_economicas = str_to_lower(actividades_economicas),
         actividades_economicas = str_to_title(actividades_economicas)) %>% 
  filter(actividades_economicas %in% c("Pib Colombia", "Pib Total Departamental",
                                       "Construccion", "Comercio", "Impuestos")) %>% 
  ggplot(aes(x = year, y = value, color = actividades_economicas)) +
  geom_point() +
  geom_line(aes(group = actividades_economicas)) +
  labs(x = "Año", y = "Crecimiento del PIB (%)") +
  theme_minimal()
```


## Punto 3 (25%)

- Con la base de datos de las [1000 Empresas mas grandes del país](https://www.datos.gov.co/Econom-a-y-Finanzas/1000-Empresas-mas-grandes-del-pa-s/8hn7-rpp8) construya un gráfico donde muestre cuáles son las 10 empresas con mayor ingreso operacional del 2018 y cuánto representa ese ingreso (en términos porcentuales) del total de ingresos operaciones para el mismo año.

## Punto 4 (25%)

- Con la base de datos [Copacabana - Accidentes por lugar y tipo](https://www.datos.gov.co/Transporte/Copacabana-Accidentes-por-lugar-y-tipo/ggfx-n9ra) replique el siguiente gráfico:

```{r, echo=FALSE, fig.align="center", fig.width=9}
read_csv("https://www.datos.gov.co/api/views/ggfx-n9ra/rows.csv?accessType=DOWNLOAD") %>% 
  clean_names() %>% 
  select(year = ano, danos:muertos) %>% 
  pivot_longer(cols = -year) %>% 
  group_by(year, name) %>% 
  summarise(total = sum(value, na.rm = TRUE)) %>% 
  mutate(name = str_replace_all(name, "n", "ñ"),
         name = str_to_sentence(name)) %>% 
  ggplot(aes(x = year, y = total, color = name)) +
  geom_point() +
  geom_line() +
  facet_wrap(~name, scales = "free")
```


# Fecha de entrega

- Máximo el 10 de septiembre de 2021 antes de las 11:59 pm.
