---
title: "Estadística"
subtitle: "Actividad 03"
author: "Edimer David Jaramillo"
date: "Octubre de 2021"
output:
  html_document:
    css: estilo.css
    theme: readable
    toc: true
    df_print: paged
---

```{r setup, include=FALSE}
knitr::opts_chunk$set(echo = TRUE, warning = FALSE, message = FALSE)
```


# Punto 1

- Con la base de datos `genxenv` que está disponible en la biblioteca `agricolae`, responda lo siguiente:
  - ¿Existen diferencias estadísticas entre los ambientes (ENV) para la variable producción (YLD)?
  - ¿Existen diferencias estadísticas entre los genotipos (GEN) para la variable producción (YLD)?
  - Estime las medias de cada ambiente junto al intervalo de confianza del 95%.
  - Ejecute pruebas de comparaciones múltiples para la fuente de variación ambientes (ENV) e informe los resultados.
  - **Nota:** independientemente del modelo que utilice, recuerde reportar el diagnóstico de los residuales.

```{r}
library(agricolae)
library(tidyverse)
data(genxenv)
genxenv %>% 
  head()
```

# Punto 2

- Ingrese al portal de [datos abiertos](https://www.datos.gov.co/browse?limitTo=datasets&sortBy=newest&utf8=%E2%9C%93) de Colombia y seleccione una base de datos con la cual pueda construir un modelo de regresión lineal simple. **Nota:** recuerde reportar el diagnóstico de los residuales.

# Punto 3

- Suponga que va a planificar un experimento en un tema de alta relevancia para usted, puede ser cualquier caso hipotético (cultivos, animales, agroindustria, etc.), informe lo siguiente:
  - ¿Cuál o cuáles son las fuentes de variación que va a evaluar en su experimento?. ¿Cuáles niveles tienen?
  - Reporte cuál es su variable respuesta y tentativamente en qué unidades estaría medida.
  - ¿Quién es su unidad experimental?
  - ¿Cómo va a realizar las mediciones?
  - ¿Cuántas repeticiones tendría para cada tratamiento?
  - ¿Existen factores de ruido que puedan ser bloqueados?

# Fecha de entrega

- Máximo 05 de noviembre de 2021.