---
title: "Tipos de datos, operadores, funciones y bibliotecas con R"
author: "Edimer David Jaramillo"
date: "1/10/2020"
output:
  html_document:
    toc: yes
    code_folding: hide
---

```{r setup, include=FALSE}
knitr::opts_chunk$set(echo = TRUE)
```

# Tipos de datos en R

## Numéricos

- **Nota:** los numéricos son aquellos que poseen cifras decimales.

```{r}
numerico <- 300.28
```

## Enteros

- **Nota:** para que R entienda un número entero como tal, se debe agregar la letra "L" mayúscula al final del número.

```{r}
entero <- 3
entero2 <- 3L
entero2
```

## Caracteres

- **Nota:** los caracteres denotan texto en R. Se declaran con comillas simples o dobles.

```{r}
texto <- "Mi texto"
```

## Lógicos 

- **Nota:** también denominados booleanos. Denotan verdadero (TRUE) y falso (FALSE).

```{r}
logico <- TRUE # recomendado
logico2 <- T # no recomendado
logico3 <- FALSE
```

# Valores ausentes

```{r}
mi_na <- NA

no_na <- " "
```

# Operadores en R

## Operadores Aritméticos

```{r}
2 + 2 # suma
2 - 2 # resta
2 / 2 # división
2 * 2 # multiplicación
2 ^ 2 # potencia
```

## Operadores Relaciones

```{r}
# Igualdad
2 == 2
"a" == "a"
"A" == "a"

# Diferencia
3 != 3
"a" != "A"

# Mayor, menor, mayor igual y menor igual
2 > 3
2 < 2
2 >= 2
2 <= 2

# Pertenece a o dentro de
1 %in% 1
"a" %in% "A"
```

## Operadores lógicos

```{r, collapse=TRUE}
# Negación
!2 == 2

!2 > 3

# Conjunción (y) y disyunción (o)
2 & 3 > 1
2 && 3 > 1

2 | 1 > 1
2 || 1 > 1
```

# Funciones en R

- **Nota:** las siguientes son algunas funciones auxiliares de uso común.

## class() y str()

```{r}
oliver <- 2
class(oliver)
str(iris)
```

## ls() y rm()

```{r}
ls()
rm(oliver)
ls()
```

## Instalar y cargar paquetes

```{r, eval=FALSE}
install.packages("ggplot2", dependencies = TRUE)
```

```{r}
library(stats)
require(stats)
```


















