---
title: "Vectores en R"
author: "Edimer David Jaramillo"
date: "2/10/2020"
output:
  html_document:
    toc: yes
---

```{r setup, include=FALSE}
knitr::opts_chunk$set(echo = TRUE)
```

# Vectores

## Generalidades

- Los vectores sólo almacenan datos de un sólo tipo. Se pueden crear con las funciones c() o vector().

```{r}
# No es de uso común
vector1 <- vector(mode = "numeric", length = 10)
vector1

# Otra forma para crear vectores
vector2 <- c(1, 2, 4, 50)
vector2
class(vector2)
```

- ¿Qué pasa cuándo incorporo en un mismo vector un texto y un número?

```{r}
vector3 <- c(20, "Edimer")
vector3
class(vector3)
```

- De los vectores es posible obtener la longitud a través de la función length().

```{r}
nuevo <- c(1, 20, 50, 40)
nuevo
length(nuevo)
```

- A los vectores es posible asignarles nombres y estos nombres pueden ser obtenidos a través de la función names().

```{r}
names(nuevo)

# Nombres de un vector
nuevo2 <- c(gato = 50, perro = 40, loro = 21)
nuevo2
names(nuevo2)
```

## Secuencias

```{r}
# Secuencia con :
1:20 # ascendente
20:1 # descendente
secuencia <- 1:20

# Secuencia con la función seq()
1:5
seq(from = 1, to = 5, by = 2)
seq(from = 1, to = 20, length.out = 4)

seq(2, 30, 5)
seq(to = 5, by = 2, from = 1)
```

## Repeticiones

```{r}
rep(20, 10)
rep("A", 5)
rep(c(1, 5), 3)
rep(c("a", "b"), 5)

rep("b", 3)
rep(x = "b", times = 3)

rep(c(10, 20), each = 3)
```

## Concatenación ("pegado") de texto

```{r}
paste("Edimer", "udea")
paste0("Edimer", "udea")
paste("Edimer", "udea", "perro", "rojo")

paste("Vaca", 1:20)
paste0("Vaca", 1:20)
```

## Subconjuntos

- Subconjunto por posición o índice:

```{r}
carro <- c(a = 10, b = 30, d = 25, e = 40)
carro
carro[2]
carro[c(1, 4)]
```

- Subconjunto por nombre:

```{r}
names(carro)
carro["a"]
carro[c("a", "e")]
```

- Subconjunto por condición:

```{r}
# Subconjunto con condición simple
carro[carro > 25] 


# Subconjunto con condición doble
carro[carro > 15 & carro < 35]

carro > 15 & carro < 35
carro > 15 && carro < 35
```

## Coerción (conversión) explícita

- La conversión explícita de objetos en R se puede obtener a través de las funciones que comienzan por as.*

```{r}
raton <- c(1, 30, "a")
raton

raton2 <- as.numeric(raton)
raton2

# Comprobación 
is.numeric(raton2)
```



