---
title: "Datos ordenados con R"
author: "Edimer David Jaramillo"
date: "09/07/2021"
output: 
  html_document:
    toc: yes
    toc_float: yes
    number_sections: yes
    theme: cerulean
    highlight: pygments
    df_print: paged
    code_folding: show
---

```{r setup, include=FALSE}
knitr::opts_chunk$set(echo = TRUE, warning = FALSE, message = FALSE)
```

# Ejemplo Homicidios

## Lectura de datos

```{r}
library(tidyverse)
homicidios1 <- read_csv("Tasas_de_homicidios_seg_n_municipios_por_cien_mil_habitantes._A_os_1990_-_2017.csv")

homicidios1
```

## Formato ancho a largo

- Ctrl + Shift + M: operador de tubería (%>%)
- Argumentos de pivot_longer():
  - cols: columnas que participan en la conversión de formato.
  - names_to: nombre de los encabezados o columnas. En este caso lo nombramos como "year".
  - values_to: nombre de los valores (celdas).

```{r}
homicidios_largo <- homicidios1 %>% 
  pivot_longer(cols = -Municipio,
               names_to = "year",
               values_to = "homicidio")

homicidios_largo
```

## Exportando datos

### Formato csv

```{r}
# Exportando datos separados por comas
write_csv(x = homicidios_largo, file = "ejemplo.csv")
```

### Formato de R (.rds)

```{r}
write_rds(x = homicidios_largo, file = "ejemplo.rds", compress = "xz")
```

- El formato .rds puede ser importado a R con la función read_rds():

```{r}
ejemplo <- read_rds("ejemplo.rds")
```

## Formato largo a ancho

- Argumentos de la función pivot_wider():
  - names_from: columna que pasará a los encabezados (nombres de variables)
  - values_from: valores que ocuparán cada celda

```{r}
homicidios_ancho <- homicidios_largo %>% 
  pivot_wider(names_from = year, values_from = homicidio)

homicidios_ancho
```

# Accidentes de tránsito Caquetá

- Para darle el formato correcto a la base de datos ejecutamos los siguientes procesos:
  - Importar la base de datos
  - Limpiar los nombres con la función clean_names() de la biblioteca janitor.
  - Eliminar la última fila de la base de datos.
  - Eliminar las variables de nombre "total_casos" y "total_tasa".
  - Pasar del formato ancho al formato largo. Participan en la conversión todas las variables excepto la columna edad.
  - Separar (fragmentar) la columna de nombre "variable" en dos nuevas columnas.
  - Pasar al formato ancho la variable de nombre "tipo" con los valores de nombre "valores".
  
## Importación  
  
```{r}
accidentes1 <- read_csv("Accidentes_de_transporte__tasas_de_lesiones_por_100.000_habitantes__seg_n_edad_y_sexo__Colombia__2011.csv")

accidentes1
```

## Limpieza de nombres

```{r}
library(janitor)

accidentes2 <- accidentes1 %>% 
  clean_names()

accidentes2
```

## Eliminar última fila

```{r}
ultima_fila <- nrow(accidentes2)

accidentes3 <- accidentes2[-ultima_fila, ]

accidentes3
```

## Eliminar variables

```{r}
variables_eliminar <- c(6, 7)

accidentes4 <- accidentes3[, -variables_eliminar]

accidentes4
```

## Conversión de ancho a largo

```{r}
accidentes5 <- accidentes4 %>% 
  pivot_longer(cols = -edad_anos,
               names_to = "variable",
               values_to = "valores")

accidentes5
```

## Separación de columna

- Vamos a utilizar la función separate(). Esta función requiere de los siguientes argumentos:
  - col: la columna que vamos a fragmentar. En este caso "variable".
  - into: nombre de las nuevas columnas producto de la separación.
  - sep: separador que permitirá la fragmentación. En este caso el guión bajo "_".


```{r}
accidentes6 <- accidentes5 %>% 
  separate(col = variable,
           into = c("genero", "tipo"),
           sep = "_")

accidentes6
```

## Formato largo a ancho

```{r}
accidentes7 <- accidentes6 %>%
  pivot_wider(names_from = tipo,
              values_from = valores)

accidentes7
```

- Con esta base es fácil calcular promedios por género para los casos y la tasa de accidentes de tránsito:

```{r}
accidentes7 %>% 
  group_by(genero) %>%
  summarise(promedio_casos = mean(casos),
            promedio_tasa = mean(tasa))
```

## Concatenando procesos
