---
title: "Ejemplos con dplyr"
author: "Edimer David Jaramillo"
date: "`r Sys.Date()`"
output: 
  html_document:
    toc: yes
    toc_float: yes
    number_sections: yes
    theme: cerulean
    highlight: pygments
    df_print: paged
    code_folding: show
---

```{r setup, include=FALSE}
knitr::opts_chunk$set(echo = TRUE, warning = FALSE, message = FALSE)
```


# Ejemplo encuesta

- Importar los datos de la encuesta sin depurar.
- Consultar la tipificación que asignó R a las columnas de la base de datos.

## Importando datos

```{r}
library(readxl)
encuesta_mal <- read_excel("encuesta.xlsx")
encuesta_mal
```

## Tipificación de datos

```{r}
library(tidyverse)
glimpse(encuesta_mal)
```

## Depuración

- Edición de nombres.
- Seleccionar todas las variables excepto la fecha.
- Conversión de formatos. Por ejemplo pasamos la variable "promedio_academico" de caracter a numérico.
- Extracción de números con la función "parse_number()".
- Unificación de texto en la variable "color_favorito".

```{r}
# Vector de nombres
nombres <- c("fecha", "promedio_academico", "color_favorito",
             "horas_estudiar", "horas_dormir", "redes_sociales",
             "redsocial_favorita", "bachiller_universidad",
             "lectura", "horas_internet", "trabajo")

encuesta_bien <- encuesta_mal %>% 
  set_names(nombres) %>% 
  select(-fecha) %>% 
  mutate(
    promedio_academico = as.numeric(promedio_academico),
    horas_estudiar = parse_number(horas_estudiar),
    horas_dormir = parse_number(horas_dormir),
    horas_internet = parse_number(horas_internet),
    color_favorito = str_to_lower(color_favorito),
    color_favorito = str_to_sentence(color_favorito)
  )

encuesta_bien
```

## Exportando datos

### csv por comas

```{r}
write_csv(encuesta_bien, "encuesta_bien.csv")
```

### Excel

```{r}
library(writexl)
write_xlsx(encuesta_bien, "encuesta_bien_excel.xlsx")
```


# Ejemplo frutales

- **Objetivo:** unir bases de datos de área sembrada, área cosechada, producción y rendimiento de frutales en el Valle del Cauca.

## Área sembrada

- Importar datos
- Editar nombres de algunas variables.
- Convertir de formato ancho a formato largo. Esto lo hacemos con la finalidad de tener una variable para el cultivo y otra para el área sembrada.

```{r}
library(tidyverse)

area_sembrada <- read_csv("Superficie_Sembrada_con_Frutales_en_el_departamento_del_Valle_del_Cauca.csv") %>% 
  rename(Year = Año,
         Guanábana = `Guana bana`,
         Cítricos = Citricos) %>% 
  pivot_longer(cols = -c(Municipios, Year),
               names_to = "Cultivo",
               values_to = "area_sembrada")

area_sembrada
```


## Área cosechada

- Importar datos
- Editar los nombres de algunas variables. Debemos tener en cuenta que los nombres coincidan con los nombres de la base de datos anterior.
- Filtrar filas con información errada. Por ejemplo "Year" igual a "año".
- Convertir de formato ancho a formato largo. Esto lo hacemos con la finalidad de tener una variable para el cultivo y otra para el área cosechada.

```{r}
area_cosechada <- read_csv("Superficie_Cosechada_con_Frutales_en_el_Valle_del_Cauca_del_A_o_2000_al_2018.csv") %>% 
  rename(Year = año,
         Cítricos = Citricos,
         Guanábana = `Guana bana`,
         `Melón A` = `Melón a`,
         `Melón B` = `Melon b`) %>% 
  filter(Year != "año") %>% 
  mutate(
    across(c(Year:Vid), as.numeric)
  ) %>% 
  pivot_longer(cols = -c(Municipios, Year),
               names_to = "Cultivo",
               values_to = "area_cosechada")

area_cosechada
```

## Producción

- Importar datos
- Editar nombres de algunas variables.
- Filtrar filas con etiquetas erradas.
- Reemplazar las comas (",") por el punto (".") para llevar a cabo la conversión a numérico.
- Conversión a numérico de variables cuantitativas.
- Conversión de formato ancho a formato largo. Esto lo hacemos con la finalidad de tener una variable para el cultivo y otra para la producción.

```{r}
produccion <- read_csv(
  "Producci_n_de_Frutales_en_el_departamento_del_valle_del_cauca_del_a_o_2000_al_2018.csv"
) %>%
  rename(
    Year = año,
    Cítricos = Citricos,
    Guanábana = `Guana bana`,
    `Melón A` = `Melón a`,
    `Melón B` = `Melon b`
  ) %>%
  filter(Year != "año") %>%
  mutate(across(
    .cols = c(Year:Vid),
    .fns = ~ str_replace_all(
      string = .x,
      pattern = ",",
      replacement = "."
    )
  )) %>% 
  mutate(across(c(Year:Vid), as.numeric)) %>% 
  pivot_longer(cols = -c(Municipios, Year),
               names_to = "Cultivo",
               values_to = "produccion")

produccion
```

- Otra forma de llegar al mismo resultado anterior se muestra a continuación:

```{r}
# Invertir pasos
read_csv(
  "Producci_n_de_Frutales_en_el_departamento_del_valle_del_cauca_del_a_o_2000_al_2018.csv"
) %>%
  rename(
    Year = año,
    Cítricos = Citricos,
    Guanábana = `Guana bana`,
    `Melón A` = `Melón a`,
    `Melón B` = `Melon b`
  ) %>%
  filter(Year != "año") %>% 
  pivot_longer(cols = -c(Municipios, Year),
               names_to = "Cultivo",
               values_to = "produccion") %>% 
  mutate(Year = as.numeric(Year),
         produccion = str_replace_all(string = produccion, pattern = ",",
                                      replacement = "."),
         produccion = as.numeric(produccion))
```

## Rendimiento

- Importar datos
- Editar nombres de algunas variables
- Conversión de formato ancho a formato largo. Esto lo hacemos con la finalidad de tener una variable para el cultivo y otra para el rendimiento.

```{r}
rendimiento <- read_csv("Rendimiento_de_Superficie_Sembrada_con_Frutales_en_el_Departamento_del_Valle_del_Cauca.csv") %>% 
  rename(
    Year = año,
    Cítricos = Citricos,
    Guanábana = `Guana bana`,
    `Melón A` = `Melón a`,
    `Melón B` = `Melon b`
  ) %>% 
  pivot_longer(cols = -c(Municipios, Year),
               names_to = "Cultivo",
               values_to = "rendimiento")

rendimiento
```

## Unión de datos

- Vamos a unir las cuatro bases de datos a través de la función inner_join() del paquete dplyr. **Nota:** podemos unir sólo dos bases de datos en una misma función.

```{r}
frutales <- inner_join(x = area_sembrada, y = area_cosechada,
           by = c("Municipios", "Year", "Cultivo")) %>% 
  inner_join(y = produccion, by = c("Municipios", "Year", "Cultivo")) %>% 
  inner_join(y = rendimiento, by = c("Municipios", "Year", "Cultivo"))

frutales
```

# Ejemplo caudal río Chinchiná

- Importar datos
- (opcional) Limpiar los nombres de las variables
- Filtrar filas que son un resultado (total, promedio, mínimo, máximo) y no una observación.
- Conversión de formato ancho a largo. Este proceso lo realizamos para tener en una columna el mes y en otra el caudal.
- Crear un nueva columna con información del año.
- Añadir un punto (".") a la columa mes. Esto lo hacemos con la finalidad de garantizar que el formato sea compatible con la tipificación de fechas en R. Ejemplo: "ene."
- Unir las columnas "year", "mes" y "dia" en una sola de nombre "fecha". Con formato Date en R.
- Conversión al formato Date de la variable fecha, a través de la función ymd().
- **Nota:** para reordenar las columnas se puede utilizar la función relocate() del paquete dplyr. El uso de la función auxiliar everything() es de gran utilidad junto a relocate(). Ejemplo: `relocate(year, everything())`

```{r}
library(tidyverse)
library(janitor)
library(lubridate) # manejo de fechas

datos_caudal <- read_csv("Caudal_Rio_Chinchina_2016.csv") %>% 
  clean_names() %>% 
  slice(1:31) %>% 
  pivot_longer(cols = -dia, names_to = "mes", values_to = "caudal") %>% 
  mutate(year = "2016",
         mes = str_c(mes, ".")) %>% 
  unite(year, mes, dia, sep = "-", col = "fecha") %>% 
  mutate(fecha = ymd(fecha))

datos_caudal  
```

# Gráficos ejemplo

## graphics

```{r}
plot(x = datos_caudal$fecha, y = datos_caudal$caudal)
```

## ggplot2

```{r}
datos_caudal %>% 
  ggplot(mapping = aes(x = fecha, y = caudal)) +
  geom_line()
```

# Manipulación de fechas

```{r}
ejemplo <- "2020-01-01"
ejemplo_fecha <- ymd(ejemplo)

class(ejemplo)

class(ejemplo_fecha)

weekdays(ejemplo_fecha)
week(ejemplo_fecha)
month(ejemplo_fecha, label = TRUE, abbr = FALSE)
day(ejemplo_fecha)
year(ejemplo_fecha)

# Error
ejemplo2 <- "2016-ene.-1"
ymd(ejemplo2)

str_c("ene", ".")
```

