---
title: "Gráficos con ggplot2"
author: "Edimer David Jaramillo"
date: "`r Sys.Date()`"
output: 
  html_document:
    toc: yes
    toc_float: yes
    number_sections: yes
    theme: cerulean
    highlight: pygments
    df_print: paged
    code_folding: show
---

```{r setup, include=FALSE}
knitr::opts_chunk$set(echo = TRUE, warning = FALSE, message = FALSE)
```

# Datos iniciales

[Evaluaciones agropecuarias departamento de Boyacá](https://www.datos.gov.co/Agricultura-y-Desarrollo-Rural/Evaluaciones-Agropecuarias-por-consenso-DEPARTAMEN/u958-pr9h)

```{r}
library(tidyverse)
datos_inicial <- read_csv("Evaluaciones_Agropecuarias_por_consenso_DEPARTAMENTO_DE_BOYAC_.csv")
```

# Datos depurados

- Editar los nombres de las variables.
- Unificar los niveles del municipio quitando las tiles a través de la función *stri_trans_general()* del paquete stringi.
- Recodificar la etiqueta de "VILLA DE LEYVA" a "VILLA DE LEIVA". 
- Separar la columna "periodo" en dos nuevas variables con información de año y semestre. Esto lo hacemos porque están en una sola variable.
- Convertir la variable "year" de character a numeric.

```{r}
library(janitor)
library(stringi)
datos_final <- datos_inicial %>% 
  clean_names() %>% 
  mutate(municipio = stri_trans_general(municipio, "Latin-ASCII"),
         municipio = str_replace_all(municipio,
                                     "VILLA DE LEYVA",
                                     "VILLA DE LEIVA")) %>% 
  separate(col = periodo,
           into = c("year", "semestre"),
           sep = 4) %>% 
  mutate(year = as.numeric(year)) 

datos_final
```

# Cantidades

## Conteos barras

- ¿Cuáles son los 10 cultivos con mayor número de registros?

```{r}
datos_final %>% 
  count(cultivo) %>% 
  arrange(desc(n)) %>% 
  slice(1:10) %>% 
  ggplot(mapping = aes(x = cultivo, y = n)) +
  geom_col()
```

- Mejorando el gráfico:

```{r}
datos_final %>% 
  count(cultivo) %>% 
  arrange(desc(n)) %>% 
  slice(1:10) %>% 
  ggplot(mapping = aes(x = cultivo, y = n)) +
  geom_col() +
  theme(axis.text.x = element_text(angle = 45, hjust = 1)) +
  labs(x = "Cultivo", y = "Total",
       title = "Frecuencia absoluta por cultivo",
       subtitle = "10 Mayores")
```


- Otra manera de mejorar el gráfico:

```{r}
datos_final %>% 
  count(cultivo) %>% 
  arrange(desc(n)) %>% 
  slice(1:10) %>% 
  ggplot(mapping = aes(x = fct_reorder(cultivo, n), y = n)) +
  geom_col(color = "black", fill = "red") +
  coord_flip() +
  labs(x = "Cultivo", y = "Total",
       title = "Frecuencia absoluta por cultivo",
       subtitle = "10 Mayores")
```

## Cantidad puntos

- ¿Cuáles son los 5 municipios con mayor rendimiento promedio para el cultivo de papa?

```{r}
datos_final %>% 
  filter(cultivo == "PAPA") %>% 
  group_by(municipio) %>% 
  summarise(promedio_rto = mean(rendimiento_t_ha, na.rm = TRUE)) %>% 
  ungroup() %>% 
  arrange(desc(promedio_rto)) %>% 
  slice(1:5) %>% 
  ggplot(mapping = aes(x = fct_reorder(municipio, promedio_rto), y = promedio_rto)) +
  geom_point(color = "green3", size = 3) +
  coord_flip() +
  labs(x = "Municipio", y = "Rendimiento",
       title = "Redimiento promedio (t/ha)",
       subtitle = "5 municipios de mayor rendimiento") +
  theme_minimal()
```

## Cantidades agrupadas

- ¿Cómo es el comportamiento promedio del rendimiento por municipio y semestre, para el cultivo de papa? Nota: sólo necesitamos representar el semestre A y el semestre B. 

```{r, fig.width=8, fig.height=30}
datos_final %>% 
  filter(semestre %in% c("A", "B")) %>% 
  filter(cultivo == "PAPA") %>% 
  group_by(municipio, semestre) %>% 
  summarise(promedio_rto = mean(rendimiento_t_ha, na.rm = TRUE)) %>% 
  ungroup() %>% 
  ggplot(mapping = aes(x = municipio, y = promedio_rto, fill = semestre)) +
  geom_col(position = "dodge") +
  coord_flip()
```

# Proporciones

## Individuales

- ¿Cuál es la proporción de área sembrada en cada municipio para el cultivo de arveja en el año 2019 y el semestre A?

```{r, fig.width=8, fig.height=7}
datos_final %>% 
  filter(cultivo == "ARVEJA") %>% 
  filter(year == 2019) %>%  
  filter(semestre == "A") %>% 
  group_by(municipio) %>% 
  summarise(total_area = sum(area_sembrada_ha, na.rm = TRUE)) %>% 
  ungroup() %>% 
  mutate(total_depto = sum(total_area, na.rm = TRUE),
         proporcion = total_area / total_depto,
         proporcion = proporcion * 100,
         proporcion = round(proporcion, digits = 2)) %>% 
  arrange(desc(proporcion)) %>% 
  slice(1:25) %>% 
  ggplot(mapping = aes(x = fct_reorder(municipio, proporcion),
                       y = proporcion,
                       label = str_c(proporcion, "%"))) +
  geom_col() +
  geom_label() +
  coord_flip() +
  xlab("Municipio") +
  ylab("Proporción") +
  ggtitle("25 municipios de mayor participación en área sembrada") +
  theme_minimal()
```

## Agrupadas

```{r, fig.width=8, fig.height=30}
datos_final %>% 
  filter(cultivo == "ARVEJA") %>% 
  filter(year == 2019) %>% 
  group_by(municipio, semestre) %>% 
  summarise(total_area = sum(area_sembrada_ha, na.rm = TRUE)) %>% 
  ungroup() %>% 
  group_by(semestre) %>% 
  mutate(total_depto = sum(total_area, na.rm = TRUE)) %>% 
  ungroup() %>% 
  mutate(proporcion = total_area / total_depto) %>% 
  ggplot(mapping = aes(x = municipio, y = total_area, fill = semestre)) +
  geom_col(position = "fill") +
  coord_flip()
```

# Distribuciones

## Histogramas

- ¿Cómo es la distribución del rendimiento para el cultivo de papa en el año 2019?

```{r}
datos_final %>% 
  filter(cultivo == "PAPA") %>% 
  filter(year == 2019) %>% 
  ggplot(mapping = aes(x = rendimiento_t_ha)) +
  geom_histogram(color = "black")
```

- Graficando todos los años:

```{r, fig.width=8}
datos_final %>% 
  filter(cultivo == "PAPA") %>% 
  ggplot(mapping = aes(x = rendimiento_t_ha)) +
  geom_histogram(color = "black") +
  facet_wrap(facets = ~year, scales = "free")
```

## Densidades individual

- ¿Cómo es la distribución del rendimiento para el cultivo de papa en el año 2019?

```{r}
datos_final %>% 
  filter(cultivo == "PAPA") %>% 
  filter(year == 2019) %>%
  ggplot(mapping = aes(x = rendimiento_t_ha)) +
  geom_density()
```

## Densidades agrupadas

- Comparar a través de densidades la distribución de la variable rendimiento para los años 2017, 2018 y 2019 en el cultivo de papa.

```{r}
datos_final %>% 
  filter(year %in% c(2017, 2018, 2019)) %>% 
  filter(cultivo == "PAPA") %>% 
  ggplot(mapping = aes(x = rendimiento_t_ha, fill = as.factor(year))) +
  geom_density(alpha = 0.5) +
  labs(x = "Rendimiento", y = "Densidad", fill = "Año") +
  scale_fill_manual(values = c("red", "yellow2", "blue")) +
  theme_minimal()
```

## Boxplot

```{r}
datos_final %>% 
  filter(year %in% c(2017, 2018, 2019)) %>% 
  filter(cultivo == "PAPA") %>% 
  ggplot(mapping = aes(x = as.factor(year), y = rendimiento_t_ha)) +
  geom_boxplot(color = "forestgreen", fill = "forestgreen", alpha = 0.4)
```

- El mismo gráfico anterior con interactividad:

```{r}
library(plotly)

ggplotly(
  datos_final %>% 
  filter(cultivo == "PAPA") %>% 
  ggplot(mapping = aes(x = as.factor(year), y = rendimiento_t_ha)) +
  geom_boxplot(color = "forestgreen", fill = "forestgreen", alpha = 0.4)
)
```

- EJemplo estático:

```{r}
datos_final %>% 
  filter(cultivo == "PAPA") %>%
  ggplot(mapping = aes(x = as.factor(year), y = rendimiento_t_ha,
                       fill = semestre)) +
  geom_boxplot()
```

- EJemplo interactivo:

```{r}
ggplotly(
  datos_final %>% 
  filter(cultivo == "PAPA") %>%
  ggplot(mapping = aes(x = as.factor(year), y = rendimiento_t_ha,
                       fill = semestre)) +
  geom_boxplot()
) %>% 
  layout(boxmode='group')
```

- Ejemplo:

```{r}
ggplotly(
  datos_final %>% 
  filter(year %in% c(2017, 2018, 2019)) %>% 
  filter(cultivo == "PAPA") %>% 
  ggplot(mapping = aes(x = rendimiento_t_ha, fill = as.factor(year))) +
  geom_density(alpha = 0.5) +
  labs(x = "Rendimiento", y = "Densidad", fill = "Año") +
  scale_fill_manual(values = c("red", "yellow2", "blue")) +
  theme_minimal()
)
```

## Violín

```{r}
datos_final %>% 
  filter(cultivo == "PAPA") %>%
  ggplot(mapping = aes(x = as.factor(year), y = rendimiento_t_ha,
                       fill = semestre)) +
  geom_violin()
```

## Boxplot + Violín

```{r}
datos_final %>% 
  filter(cultivo == "PAPA") %>%
  ggplot(mapping = aes(x = as.factor(year), y = rendimiento_t_ha)) +
  geom_violin() +
  geom_boxplot(width = 0.3)
```

# Relaciones x-y

## Diagrama de dispersión

- ¿Los departamentos que mayor área cosechada presentan también son los de mayor rendimiento, para el cultivo de papa en el año 2019?

```{r}
datos_final %>% 
  filter(cultivo == "PAPA") %>% 
  filter(year == 2019) %>% 
  ggplot(mapping = aes(x = area_cosechada_ha, y = rendimiento_t_ha)) +
  geom_point()
```

- Podemos agregar una línea de tendencia (modelo lineal) al gráfico anterior:

```{r}
datos_final %>% 
  filter(cultivo == "PAPA") %>% 
  filter(year == 2019) %>% 
  ggplot(mapping = aes(x = area_cosechada_ha, y = rendimiento_t_ha)) +
  geom_point() +
  geom_smooth(method = "lm")
```

- Otro ejemplo:

```{r}
datos_final %>% 
  filter(cultivo == "PAPA") %>% 
  filter(year == 2019) %>% 
  ggplot(mapping = aes(x = area_sembrada_ha, y = area_cosechada_ha)) +
  geom_point() +
  geom_smooth(method = "lm")
  
```

- Relación de área cosechada y rendimiento  por cultivo.

```{r, fig.width=8, fig.height=8}
cultivos_ejemplo <- levels(as.factor(datos_final$cultivo))[1:20]
datos_final %>% 
  filter(cultivo %in% cultivos_ejemplo) %>% 
  ggplot(mapping = aes(x = area_cosechada_ha, y = rendimiento_t_ha)) +
  geom_point() +
  facet_wrap(facets = ~cultivo, scales = "free", ncol = 4) +
  geom_smooth(method = "lm")
```

- Ejemplo con tres variables (size):

```{r}
datos_final %>% 
  filter(cultivo == "ARRACACHA") %>%
  filter(year == 2019) %>% 
  ggplot(mapping = aes(x = area_cosechada_ha, y = rendimiento_t_ha,
                       size = produccion_t)) +
  geom_point() +
  geom_smooth(method = "lm", show.legend = FALSE)
```

- Ejemplo con tres variables (color):

```{r}
datos_final %>% 
  filter(cultivo == "ARRACACHA") %>%
  filter(year == 2019) %>% 
  ggplot(mapping = aes(x = area_cosechada_ha, y = rendimiento_t_ha,
                       color = produccion_t)) +
  geom_point() +
  geom_smooth(method = "lm", show.legend = FALSE) +
  scale_color_viridis_c()
```

- Diagrama de dispersión con grupos:

```{r}
datos_final %>% 
  filter(cultivo == "ARRACACHA") %>%
  filter(year == 2019) %>% 
  ggplot(mapping = aes(x = area_cosechada_ha, y = rendimiento_t_ha,
                       color = semestre)) +
  geom_point() +
  geom_smooth(method = "lm", se = FALSE)
```


## Densidad 2D

```{r}
datos_final %>%
  filter(area_cosechada_ha < 5000) %>% 
  ggplot(mapping = aes(x = area_cosechada_ha, y = rendimiento_t_ha)) +
  geom_bin2d() +
  geom_smooth(method = "lm", color = "red")
```

## Y vs tiempo

- Comportamiento promedio del cultivo de papa para la variable rendimiento a través de los años:

```{r}
datos_final %>% 
  filter(cultivo == "PAPA") %>% 
  group_by(year) %>% 
  summarise(promedio_rto = mean(rendimiento_t_ha, na.rm = TRUE)) %>% 
  ungroup() %>% 
  ggplot(mapping = aes(x = year, y = promedio_rto)) +
  geom_point() +
  scale_x_continuous(breaks = c(2011:2019)) +
  geom_line()
```

- El mismo gráfico anterior con grupos (semestre):

```{r}
datos_final %>% 
  filter(cultivo == "PAPA") %>% 
  group_by(year, semestre) %>% 
  summarise(promedio_rto = mean(rendimiento_t_ha, na.rm = TRUE)) %>% 
  ungroup() %>% 
  ggplot(mapping = aes(x = year, y = promedio_rto, color = semestre)) +
  geom_point() +
  scale_x_continuous(breaks = c(2011:2019)) +
  geom_line()
```

# Correlograma

- La correlación se puede calcular con la función cor():

```{r}
cor(x = datos_final$area_sembrada_ha, y = datos_final$rendimiento_t_ha,
    use = "pairwise.complete.obs")
```

- Matriz de correlaciones para el cultivo aguacate en el año 2019:

```{r}
# Base de datos para matriz de correlaciones
aguacate <- datos_final %>% 
  filter(cultivo == "AGUACATE") %>% 
  filter(year == 2019) %>% 
  select(area_sembrada_ha:rendimiento_t_ha)

# Matriz de correlaciones
matriz_cor <- aguacate %>% cor()
matriz_cor
```

- Graficando correlaciones con el paquete corrplot:

```{r}
library(corrplot)
matriz_cor %>% 
  corrplot()
```

- Mejorando el gráfico anterior:
  - Eliminar la diagonal porque es la correlación de la variable con ella misma.
  - Mantener sólo una de las dos diagonales porque la matriz es simétrica.
  - Cambiar el círculo por diagramas de pastel
  - Cambiar color del texto
  - Rotar el texto
  
```{r}
matriz_cor %>% 
  corrplot(
    diag = FALSE,
    type = "lower",
    method = "pie",
    tl.col = "black",
    tl.srt = 25
  )
```

# Incertidumbre

## Bandas de confianza

```{r}
datos_final %>% 
  filter(cultivo == "PAPA") %>% 
  group_by(year) %>% 
  summarise(mediana_rto = median(rendimiento_t_ha, na.rm = TRUE),
            percentil5 = quantile(rendimiento_t_ha, probs = 0.05, na.rm = TRUE),
            percentil95 = quantile(rendimiento_t_ha, probs = 0.95, na.rm = TRUE)) %>% 
  ungroup() %>% 
  ggplot(mapping = aes(x = year, y = mediana_rto,
                       ymin = percentil5, ymax = percentil95)) +
  geom_ribbon(fill = "blue", alpha = 0.5) +
  geom_line(color = "blue") +
  scale_x_continuous(breaks = c(2011:2019))
```

## Barras con errores

```{r}
datos_final %>% 
  filter(cultivo == "PAPA") %>% 
  group_by(semestre) %>% 
  summarise(promedio_rto = mean(rendimiento_t_ha, na.rm = TRUE),
            desv_rto = sd(rendimiento_t_ha, na.rm = TRUE)) %>% 
  ungroup() %>% 
  ggplot(mapping = aes(x = semestre, y = promedio_rto,
                       ymin = promedio_rto - desv_rto,
                       ymax = promedio_rto + desv_rto)) +
  geom_col() +
  geom_errorbar(width = 0.1)
```

- El mismo gráfico anterior con puntos:

```{r}
datos_final %>% 
  filter(cultivo == "PAPA") %>% 
  group_by(semestre) %>% 
  summarise(promedio_rto = mean(rendimiento_t_ha, na.rm = TRUE),
            desv_rto = sd(rendimiento_t_ha, na.rm = TRUE)) %>% 
  ungroup() %>% 
  ggplot(mapping = aes(x = semestre, y = promedio_rto,
                       ymin = promedio_rto - desv_rto,
                       ymax = promedio_rto + desv_rto)) +
  geom_point() +
  geom_errorbar(width = 0.1)
```


# Anexos

- Consultando los niveles de la variable municipio:

```{r}
levels(as.factor(datos_inicial$MUNICIPIO))
```

- Consultando el número de niveles de la variable municipio:

```{r}
length(levels(as.factor(datos_inicial$MUNICIPIO)))
```


