---
title: "Mapas con R"
author: "Edimer David Jaramillo"
date: "`r Sys.Date()`"
output: 
  html_document:
    toc: yes
    toc_float: yes
    number_sections: yes
    theme: cerulean
    highlight: pygments
    df_print: paged
    code_folding: show
---

```{r setup, include=FALSE}
knitr::opts_chunk$set(echo = TRUE, warning = FALSE, message = FALSE)
```

# Mapas con raster

## Colombia

- La nomenclatura para acceder a los mapas de Colombia es "COL".

```{r}
library(raster)
colombia_pais <- getData(name = "GADM", country = "COL", level = 0)
class(colombia_pais)
```

- Graficando mapa:

```{r}
plot(colombia_pais)
```

## Colombia - departamentos 

```{r}
colombia_depto <- getData(name = "GADM", country = "COL", level = 1)
plot(colombia_depto)
```

## Colombia - municipios

```{r}
colombia_muni <- getData(name = "GADM", country = "COL", level = 2)
plot(colombia_muni)
```

# Departamentos importado

```{r}
colombia_depto2 <- readRDS("gadm36_COL_1_sp.rds")
plot(colombia_depto2)
```

- Conversi칩n a tipo sf:

```{r}
library(sf)
prueba <- st_as_sf(colombia_depto2)
prueba
```

# Ejemplo 1

- Vamos a resumir los datos de evaluaciones agropecuarias para el cultivo de aguacate en el a침o 2020 por departamento.

```{r}
# C칩digo para resumir datos de evaluaciones agropecuarias
library(tidyverse)
library(janitor)
datos <-
  read_csv("Evaluaciones_Agropecuarias_Municipales___EVA._2019_-_2020.csv") %>% 
  clean_names() %>% 
  filter(cultivo == "Aguacate") %>% 
  filter(ano == 2020) %>% 
  group_by(departamento) %>%
  summarise(total_area_sembrada = sum(area_sembrada_ha, na.rm = TRUE),
            total_area_cosechada = sum(area_cosechada_ha, na.rm = TRUE),
            total_produccion = sum(produccion_t, na.rm = TRUE),
            promedio_rto = mean(rendimiento_t_ha, na.rm = TRUE)) %>% 
  ungroup()

datos
```

- Editamos el nombre del departamento en la base de datos "prueba" y luego unimos la informaci칩n del aguacate por departamento: 

```{r}
prueba %>% 
  rename(departamento = NAME_1) %>% 
  left_join(y = datos, by = "departamento") %>% 
  ggplot(mapping = aes(fill = promedio_rto)) +
  geom_sf()
```

- Mejorando el mapa anterior:

```{r}
library(scales)
prueba %>% 
  rename(departamento = NAME_1) %>% 
  left_join(y = datos, by = "departamento") %>% 
  ggplot(mapping = aes(fill = promedio_rto)) +
  geom_sf(color = "white") +
  scale_fill_viridis_c(
    trans = "log10",
    breaks = trans_breaks(trans = "log10",
                          inv = function(x) round(10 ^ x, digits = 1))
  ) +
  theme_void()
```

