---
title: "Ejemplos de inferencia con R"
author: "Edimer David Jaramillo"
date: "`r Sys.Date()`"
output: 
  html_document:
    toc: yes
    toc_float: yes
    number_sections: yes
    theme: cerulean
    highlight: pygments
    df_print: paged
    code_folding: show
---

```{r setup, include=FALSE}
knitr::opts_chunk$set(echo = TRUE, warning = FALSE, message = FALSE)
```

# Datos encuesta

```{r}
library(tidyverse)
library(readxl)
datos <- read_excel("encuesta_bien_excel.xlsx")
datos
```

# Analizando la normalidad

- Gráficos:
  - Histogramas o densidades
  - Cuantil-Cuantil (Q-Q Norm)
- Contraste de hipótesis:
  - Prueba de Shapiro Wilk
  - Prueba de Anderson Darling
  
## Densidades

```{r}
datos %>% 
  ggplot(mapping = aes(x = promedio_academico)) +
  geom_density()
```

## Q-Q Norm

- Con el paquete ggplot2:

```{r}
datos %>% 
  ggplot(mapping = aes(sample = promedio_academico)) +
  geom_qq() +
  geom_qq_line()
```

- Con el paquete ggpubr:

```{r}
library(ggpubr)
ggqqplot(data = datos$promedio_academico)
```

- Con el paquete car:

```{r}
library(car)
qqPlot(x = datos$promedio_academico)
```

## Pruebas de normalidad

### Juego de hipótesis

- El juego de hipótesis para contrastar la normalidad es el siguiente:

$$H_0: Sí\ hay\ normalidad = X \sim N(\mu, \sigma)  \\
H_1: No\ hay\ normalidad = X \nsim N(\mu, \sigma)$$

### Nivel de significancia

- En este caso vamos a usar un nivel de significancia $\alpha$ del 1%, es decir, 0.01.

### Shapiro-Wilk

- **Conclusión:** como el valor p es mayor que el nivel de significancia del 1%, no existe evidencia para rechazar la hipótesis nula, es decir, que la variable se distribuye de forma normal.

```{r}
shapiro.test(x = datos$promedio_academico)
```

### Anderson-Darling

```{r}
library(nortest)
ad.test(x = datos$promedio_academico)
```

# t-student una población

- En este caso estamos interesados en verificar si el promedio del promedio académico de los encuestados difiere estadísticamente de 3.5.

## Juego de hipótesis

$$H_0: \mu= 3.5 \\
H_1: \mu \neq 3.5$$

## Nivel de significancia

- En este caso usamos un nivel de significancia del 5%.

## Prueba t.test

- `x`: la muestra de datos (variable)
- `mu`: valor promedio de referencia
- `alternative`: tipo de contraste de hipótesis, puede ser bilateral ("two.sided") o unilateral ("less" o "greater").
- `conf.level`: nivel de confianza. Es igual a $1- \alpha= 1-0.05 = 0.95$

```{r}
t.test(x = datos$promedio_academico,
       mu = 3.5,
       alternative = "two.sided",
       conf.level = 0.95)
```

- Conclusiones:
  - Como el valor p (0.0001415) es menor que el nivel de significancia, existe evidencia para rechazar la hipótesis nula, es decir, que el verdadero promedio del promedio académico es diferente de 3.5.
  - La estimación puntual del promedio es 3.699
  - Con un nivel de confianza del 95% se espera que el verdadero promedio esté entre 3.60 y 3.79.
  
# Wilcoxon una población

- **Nota:** en caso de que la variable no se distribuya de forma normal, es posible implementar la prueba no paramétrica de Wilcoxon.

$$H_0: El\ promedio\ académico\ está\ localizado\ en\ 3.5 \\
H_1: El\ promedio\ académico\ no\ está\ localizado\ en\ 3.5$$

```{r}
wilcox.test(x = datos$promedio_academico,
            mu = 3.5,
            alternative = "two.sided",
            conf.level = 0.95)
```

- Conclusión: como el valor p (0.0001826) es menor que el nivel de significancia (5%), existe evidencia para rechazar la hipótesis nula, es decir, que el promedio académico no está localizado en 3.5.

# t-student dos poblaciones

- En este caso estamos interesados en comparar si el promedio académico difiere estadísticamente entre los estudiantes que trabajan y los que no lo hacen.

## Nivel de significancia

- Tanto para las pruebas de normalidad como para la prueba t-student vamos a utilizar un nivel de significancia del 1%.

## Pruebas de normalidad

- Tenemos que comprobar que la normalidad se cumple en cada grupo (sí trabajan y los que no trabajan)

```{r}
datos %>% 
  ggplot(mapping = aes(sample = promedio_academico, color = trabajo)) +
  facet_wrap(facets = ~trabajo, scales = "free") +
  geom_qq(show.legend = FALSE) +
  geom_qq_line(show.legend = FALSE)
```

- Una base de datos para cada grupo:

```{r}
si_trabajan <- datos %>% filter(trabajo == "Sí")
no_trabajan <- datos %>% filter(trabajo == "No")
```

- Pruebas de Shapiro Wilk para cada grupo:

```{r}
shapiro.test(x = si_trabajan$promedio_academico)
shapiro.test(x = no_trabajan$promedio_academico)
```

- Conclusión: no existe evidencia para rechazar la hipótesis de normalidad en ninguno de los dos grupos, ya que en ambos el valor p es mayor que el nivel de significancia.

## Prueba t.test

$$H_0: \mu_{si} = \mu_{no} \\
H_1: \mu_{si} \neq \mu_{no}$$

El juego de hipótesis anterior también puede ser planteado de la siguiente manera:

$$H_0: \mu_{si} - \mu_{no} = 0\\
H_1: \mu_{si} - \mu_{no} \neq 0$$

```{r}
t.test(datos$promedio_academico ~ datos$trabajo,
       alternative = "two.sided",
       conf.level = 0.99)
```

- Conclusiones:
  - Como el valor p (0.1284) es mayor que el nivel de significancia, no existe evidencia para rechazar la hipótesis nula, es decir, que la diferencia para el promedio académico entre los estudiantes que sí trabajan y no trabajan, no es estadísticamente significativa.
  - La estimación puntual para el grupo que no trabaja es 3.75 y para los que sí trabajan es 3.60
  - Como el intervalo de confianza contiene al cero ([-0.1171464, 0.4125531]), no existe evidencia para rechazar la hipótesis nula, es decir, que la diferencia para el promedio académic de los que sí trabajan y no lo hacen, no es diferente de cero.

# Wilcoxon dos poblaciones

```{r}
wilcox.test(datos$promedio_academico ~ datos$trabajo,
            alternative = "two.sided",
            conf.level = 0.99)
```

