---
title: "Ejemplo de análisis de varianza"
author: "Edimer David Jaramillo"
date: "`r Sys.Date()`"
output: 
  html_document:
    toc: yes
    toc_float: yes
    number_sections: yes
    theme: cerulean
    highlight: pygments
    df_print: paged
    code_folding: show
---

```{r setup, include=FALSE}
knitr::opts_chunk$set(echo = TRUE, warning = FALSE, message = FALSE)
```

# Datos de experimento

```{r}
library(readxl)
library(tidyverse)
datos <- read_excel("crecimiento_pan.xlsx")
datos
```

- Convertimos la variable tiempo a factor:

```{r}
datos <- datos %>% 
  mutate(Tiempo = as.factor(Tiempo))
datos
```

# Descriptivos básicos

```{r}
datos %>% 
  group_by(Tiempo) %>% 
  summarise(promedio = mean(Altura),
            desviacion = sd(Altura))
```

# Boxplot

```{r}
datos %>% 
  ggplot(mapping = aes(x = Tiempo, y = Altura)) +
  geom_boxplot()
```

# Análisis de varianza

## Hipótesis

$$H_0: \mu_{35} = \mu_{40} = \mu_{45} \\
H_1: \mu_i \neq \mu_j$$

## Nivel de significancia

En este caso vamos a utilizar un nivel de significancia del 5% (0.05).

## Modelo

$$y_{ij} = \mu + \beta_j + \epsilon_{ij}$$

## Ajuste del modelo

```{r}
modelo <- aov(formula = Altura ~ Tiempo, data = datos)
summary(modelo)
```

- **Conclusión:** como el valor p (0.042) es menor que el nivel de significancia (0.05) existe evidencia para rechazar la hipótesis nula, es decir, que al menos un par de tratamientos difieren estadísticamente entre sí.

## Diagnósticos del modelo

### Normalidad

$$H_0: \epsilon \sim N(\mu, \sigma) \\
H_1: \epsilon \nsim N(\mu, \sigma)$$

- Podemos obtener los residuales del modelo con la función residuals():

```{r}
residuales <- residuals(modelo)
```

- Gráfico cuantil-cuantil:

```{r}
library(ggpubr)
ggqqplot(data = residuales)
```

- Prueba de shapiro wilk sobre los residuales:

```{r}
shapiro.test(x = residuales)
```

- **Conclusión:** como el valor p (0.4046) es mayor que el nivel de significancia (0.05), no existe evidencia para rechazar la hipótesis nula, es decir, que los residuales se distribuyen de forma normal

### Homocedasticidad

$$H_0: Sí\ hay\ homocedasticidad \\
H_1: No\ hay\ homocedasticidad$$

- Prueba de Bartlett:

```{r}
bartlett.test(residuales ~ datos$Tiempo)
```

- **Conclusión:** como el valor p (0.4787) es mayor que el nivel de significancia (0.05) no existe evidencia para rechazar la hipótesis nula, es decir, que los residuales tienen varianza constante (son homocedásticos)
