---
title: "Estadística"
subtitle: "Actividad 1"
author: "Edimer David Jaramillo"
date: "14/04/2021"
output:
  html_document:
    theme: readable
    df_print: paged
---

```{r setup, include=FALSE}
knitr::opts_chunk$set(echo = TRUE, warning = FALSE, message = FALSE)
```

# Actividad

- Elija una base de datos sobre la cual desee realizar el análisis estadístico de tipo descriptivo y exploratorio:


| Base de datos | Link de descarga | Fuente original | Filas | Columnas |
| :------------ | :--------------: | :-------------: | :---: | :------: |
| Producción y contrapestación económica de oro y plata en Colombia (2012-2020) | [Descargar](/actividades/Statistics/Actividad-01/oro_plata.csv) | [Minería en colombia años 2012 a 2020.](https://www.datos.gov.co/Minas-y-Energ-a/ANM-Producci-n-Nacional-de-Minerales-y-Contraprest/r85m-vv6c) | 15263 | 11 |
| Evaluaciones Agropecuarias 2007 a 2019 | [Descargar](/actividades/Statistics/Actividad-01/EVA.rds) | [Estadísticas Agronet - Base Agricola EVA 2007-2019 (P)](https://www.agronet.gov.co/estadistica/Paginas/home.aspx?cod=59) | 229716 | 17 |
| Alimentos del trópico para alimentación animal - AlimenTro | [Descargar](/actividades/Statistics/Actividad-01/alimentro.csv) | [Alimentos del trópico para alimentación animal - AlimenTro (Agrosavia)](https://www.datos.gov.co/Agricultura-y-Desarrollo-Rural/Alimentos-del-tr-pico-para-alimentaci-n-animal-Ali/6arb-d547) | 41309 | 26 |
| Niveles del mar en Buenaventura y Cartagena 2005 - 2020 | [Descargar](/actividades/Statistics/Actividad-01/nivel_mar.rds) | [Niveles del mar - IDEAM 2005 a 2020](https://www.datos.gov.co/Ambiente-y-Desarrollo-Sostenible/Nivel-del-Mar/ia8x-22em) | 278344 | 17 |
| Calidad Del Agua 2015 - 2018 en Cali | [Descargar](/actividades/Statistics/Actividad-01/calidad_agua.csv) | [Reporte Calidad Del Agua 2015 - 2018 en la ciudad de Santiago de Cali](https://www.datos.gov.co/Ambiente-y-Desarrollo-Sostenible/Reporte-Calidad-Del-Agua-2015-2018-en-la-ciudad-de/x3ds-vaid) | 203 | 10 |

- Con la base de datos elegida construya los resúmenes descriptivos que considere pertinentes. Tenga en cuenta que debe usar mínimo métricas de tendencia central, posición y dispersión.
- Genere mínimo tres gráficos que complementen el análisis descriptivo.
- **Nota:** es importante que genere una narrativa sistemática con los datos, es decir, que exista sinergía entre los resúmenes descriptivos y el análisis exploratorio a través de gráficos. Al final deberá conjeturar una conclusión con base en lo que desarrolló previamente.

# Fecha de entrega

- Máximo el 28 de abril de 2021 hasta las 11:59 pm.

# Ejemplo de lectura de datos

## Producción de oro y plata en Colombia

```{r}
library(tidyverse)
datos_mineria <- read_csv("oro_plata.csv")
datos_mineria %>% head()
```

## Evaluaciones agropecuarias en Colombia

```{r}
library(tidyverse)
datos_eva <- read_rds("EVA.rds")
datos_eva %>% head()
```

## Alimentro - Agrosavia

```{r}
library(tidyverse)
datos_alimentro <- read_csv("alimentro.csv")
datos_alimentro %>% head()
```

## Nivel del mar

```{r}
library(tidyverse)
datos_mar <- read_rds("nivel_mar.rds")
datos_mar %>% head()
```

## Calidad de agua

```{r}
library(tidyverse)
datos_agua <- read_csv("calidad_agua.csv")
datos_agua %>% head()
```

