---
title: "Estadística descriptiva con R"
author: "Edimer David Jaramillo"
date: "17/3/2021"
output: 
  html_document:
    toc: yes
---

```{r setup, include=FALSE}
knitr::opts_chunk$set(echo = TRUE)
```

# Tipos de variables

- Cuantitativas:
  - Continuas: en R las variables cuantitativas continuas se tipifican como **numeric** o **double**.
  - Discretas: en R las variables cuantitativas discretas se tipifican como **integer**.
- Cualitativas:
  - Nominales: en R se tipifican como **character**
  - Ordinales: en R se tipifican como **factor**
  
## Numérico (cuantitativa continua)

```{r}
ejemplo_num <- c(175.13, 180.25, 190.14, 160.50, 140.78)
ejemplo_num
```

Puedo ver la clase o tipo de dato con la función class():

```{r}
class(ejemplo_num)
```

## Enteros (cuantitativas discretas)

```{r}
ejemplo_entero <- c(1L, 3L, 5L, 20L)
class(ejemplo_entero)
```

## Caracteres (cualitativas nominales)

```{r}
ejemplo_nominal <- c("udea", "unal", "eafit", "poli")
class(ejemplo_nominal)
```

## Factores (cualitativas ordinales)

```{r}
ejemplo_ordinal_mal <- factor(c("enero", "febrero", "marzo",
                                "abril", "mayo", "junio"))
class(ejemplo_ordinal_mal)
```

Puedo consultar el orden de los niveles con la función levels():

```{r}
levels(ejemplo_ordinal_mal)
```

Vamos a controlar desde la función factor() el orden de los niveles:

```{r}
ejemplo_ordinal_bien <- factor(c("enero", "febrero", "marzo",
                                 "abril", "mayo", "junio"),
                               levels = c("enero", "febrero", "marzo",
                                          "abril", "mayo", "junio"))
levels(ejemplo_ordinal_bien)
```

# Métricas estadísticas

## Media o promedio

```{r}
numeros <- c(2, 3, 4, 5, 8, 2, 1, 50)
mean(numeros)
```

- Calcular la media cuando hay valores ausentes (NA):

```{r}
ejemplo <- c(3, 5, 6, 8, NA)
mean(ejemplo, na.rm = TRUE)
```

- Otro ejemplo manual:

```{r}
ejemplo2 <- c(1, 30, 40, 51)
mean(ejemplo2)
sum(ejemplo2) / length(ejemplo2)
```

- Podemos calcular la media sobre una variable de una base de datos:

```{r}
names(women)
class(women$height)
mean(women$height)
length(women$height)
```

## Media ponderada

- Podemos calcular la media ponderada de forma manual:

```{r}
animales <- c(2, 30, 40, 60)
peso <- c(30, 43, 51, 60)

sum(animales * peso) / sum(animales)

mean(peso)
```

- Media ponderada con función de R:

```{r}
weighted.mean(peso, animales)
```

## Mediana

```{r}
median(women$height)
```

## Moda

```{r}
moda <- function(x) {
  ux = unique(x)
  tab = tabulate(match(x, ux))
  ux[tab == max(tab)]
}

letras <- c("a", "a", "b", "c", "d")
moda(letras)

numeros <- c(1, 2, 3, 3, 3, 1, 5)
moda(numeros)

numeros2 <- c(1, 1, 2, 2, 3)
moda(numeros2)
```

## Percentiles, deciles y cuartiles

### Percentil 50, decil 5 y cuartil 2 = mediana

- Ordenando las alturas de menor a mayor (decreasing = FALSE):

```{r}
altura_ordenada <- sort(women$height, decreasing = FALSE)
altura_ordenada
```

- Calculando la mediana:

```{r}
median(altura_ordenada)
```

- Calculando el percentil 50 manualmente:

$$P_k = \frac{k(n+1)}{100}$$

```{r}
# Ubicación del percentil 50
(50 * (15 + 1)) / 100
```

- Buscamos el valor ubicado en la posición 8:

```{r}
altura_ordenada[8]
```

- Calculando el percentil 50 con la función quantile():

```{r}
quantile(women$height, probs = 0.50)
```

- Calculando los 100 percentiles:

```{r}
quantile(women$height, probs = seq(0, 1, 0.01))
```


# Funciones auxiliares

- class(): permite conocer el tipo de dato de un objeto dentro de R.
- length(): permite calcular la longitud (número de elementos) de un vector o variable de una base de datos.
- sum(): permite sumar los elementos de un vector o variable de una base de datos.
- names(): permite obtener los nombres de las columnas en una base de datos.
- Signo pesos ($): nos permite ingresar a las variables de una base de datos.
- factor(): permite crear factores en R. Brinda la posibilidad de ordenar los niveles.
- c(): función para concatenar, es decir, crear vectores en R.
- levels(): permite consultar los niveles de un factor. 
- sort(): ordenar un vector de tipo cuantitativo (numeric o integer) o cualitativo (character o factor).
- seq(): permite crear secuencias de datos.

