---
title: "Ejemplo encuesta"
author: "Edimer David Jaramillo"
date: "7/4/2021"
output:
  html_document:
    toc: true
    df_print: paged
---

```{r setup, include=FALSE}
knitr::opts_chunk$set(echo = TRUE, warning = FALSE, message = FALSE)
```

# Lectura de datos

```{r}
library(readxl)
encuesta <- read_excel("encuesta_depurada.xlsx")
encuesta
```

# Estructura interna de datos

```{r}
library(dplyr)
glimpse(encuesta)
```

# Media del promedio académico

```{r}
mean(encuesta$promedio_academico)
```

# Descriptivo general

```{r}
library(skimr)
skim(encuesta)
```

# Resumen descriptivo agrupado

## Trabajo

- Ctrl + Shift + M: obtener operador de tubería

```{r}
# library(dplyr)
encuesta %>% 
  group_by(trabajo) %>%
  summarise(
    promedio = mean(promedio_academico),
    desv_estandar = sd(promedio_academico),
    promedio_dormir = mean(horas_dormir),
    promedio_estudiar = mean(horas_estudiar),
    total = n()
  )
```

- ¿Cuántos trabajan y cuántos no trabajan?

```{r}
encuesta %>% 
  count(trabajo)
```

## Trabajo y lectura

```{r}
encuesta %>% 
  group_by(trabajo, lectura) %>%
  summarise(
    promedio = mean(promedio_academico),
    desv = sd(promedio_academico),
    minimo = min(promedio_academico),
    maximo = max(promedio_academico),
    mediana = median(promedio_academico),
    p75 = quantile(promedio_academico, probs = 0.75),
    cv = (desv / promedio) * 100,
    total = n()
  )
```

# Visualizaciones

## Cantidades

```{r}
library(ggplot2)
encuesta %>%
  ggplot(mapping = aes(x = color_favorito)) +
  geom_bar(fill = "blue", color = "black") +
  labs(x = "Color", y = "Frecuencia",
       title = "Frecuencia absoluta por color favorito")
```

- Podemos darle interactividad al gráfico anterior a través de la función ggplotly() del paquete plotly:

```{r}
library(plotly)
ggplotly(
  encuesta %>%
  ggplot(mapping = aes(x = color_favorito)) +
  geom_bar(fill = "blue", color = "black") +
  labs(x = "Color", y = "Frecuencia",
       title = "Frecuencia absoluta por color favorito")
)
```

- Representando cantidad (promedio) con barras:

```{r}
encuesta %>% 
  group_by(trabajo) %>% 
  summarise(promedio_estudiar = mean(horas_estudiar)) %>% 
  ggplot(mapping = aes(x = trabajo, y = promedio_estudiar)) +
  geom_col()
```

- Representando cantidades agrupadas:

```{r}
encuesta %>% 
  group_by(trabajo, lectura) %>% 
  summarise(promedio_estudiar = mean(horas_estudiar)) %>% 
  ggplot(mapping = aes(x = trabajo, y = promedio_estudiar, fill = lectura)) +
  geom_col(position = "dodge")
```


## Distribuciones

- Regla de Sturges: 1 + log2(N). Donde N = número de datos (en este caso N = 30). Resultado 5.90

```{r}
encuesta %>% 
  ggplot(mapping = aes(x = horas_estudiar)) +
  geom_histogram(bins = 6, color = "black")
```

```{r}
encuesta %>% 
  ggplot(mapping = aes(x = horas_estudiar)) +
  geom_density()
```

- Distribución por trabajo:

```{r}
encuesta %>%
  ggplot(mapping = aes(x = trabajo, y = promedio_academico)) +
  geom_boxplot()
```

- Gráfico cuantil-cuantil:

```{r}
encuesta %>% 
  ggplot(mapping = aes(sample = promedio_academico)) +
  geom_qq() +
  geom_qq_line()
```

- Gráfico cuantil-cuantil por trabajo:

```{r}
encuesta %>% 
  ggplot(mapping = aes(sample = promedio_academico)) +
  facet_wrap(facets = ~trabajo) +
  geom_qq() +
  geom_qq_line()
```

## Proporciones

```{r}
encuesta %>% 
  count(lectura) %>% 
  mutate(proporcion = n / sum(n)) %>% 
  ggplot(mapping = aes(x = lectura, y = proporcion)) +
  geom_col() +
  geom_label(mapping = aes(label = round(proporcion, digits = 2)))
```

## Relaciones X-Y

### Diagramas de dispersión

- se: error estándar (TRUE o FALSE)

```{r}
encuesta %>% 
  ggplot(mapping = aes(x = horas_internet, y = horas_estudiar)) +
  geom_point() +
  geom_smooth(se = FALSE) +
  geom_smooth(method = "lm", se = FALSE, color = "red")
```

- Gráfico anterior de forma interactiva:

```{r}
ggplotly(
  encuesta %>% 
  ggplot(mapping = aes(x = horas_internet, y = horas_estudiar)) +
  geom_point() +
  geom_smooth(se = FALSE) +
  geom_smooth(method = "lm", se = FALSE, color = "red")
)
```

### Correlograma

- Matriz de correlaciones:

```{r}
encuesta %>% 
  select(where(is.numeric)) %>% 
  cor()
```

- Gráfico inicial:

```{r}
library(corrplot)
encuesta %>% 
  select(where(is.numeric)) %>% 
  cor() %>% 
  corrplot()
```

- Gráfico mejorado:

```{r}
encuesta %>% 
  select(where(is.numeric)) %>% 
  cor() %>% 
  corrplot(
    diag = FALSE,
    type = "lower",
    tl.srt = 25,
    tl.col = "black",
    method = "pie"
  )
```

## Incertidumbre

### Barras

```{r}
encuesta %>%
  group_by(trabajo) %>% 
  summarise(
    promedio = mean(promedio_academico),
    de = sd(promedio_academico)
  ) %>% 
  ggplot(mapping = aes(x = trabajo, y = promedio)) +
  geom_col() +
  geom_errorbar(mapping = aes(ymin = promedio - de,
                              ymax = promedio + de),
                width = 0.05)
```

### Puntos

```{r}
encuesta %>%
  group_by(trabajo) %>% 
  summarise(
    promedio = mean(promedio_academico),
    de = sd(promedio_academico)
  ) %>% 
  ggplot(mapping = aes(x = trabajo, y = promedio)) +
  geom_point() +
  geom_errorbar(mapping = aes(ymin = promedio - de,
                              ymax = promedio + de),
                width = 0.05) +
  coord_flip()
```

# Ejemplo homicidios

```{r}
library(readr)
homicidios1 <- read_csv("homicidios.csv")

homicidios1 %>% 
  group_by(year) %>% 
  summarise(
    promedio = mean(homicidios)
  ) %>% 
  ggplot(mapping = aes(x = year, y = promedio)) +
  geom_line()
```

- Serie temporal para cada municipio:

```{r}
homicidios1 %>% 
  ggplot(mapping = aes(x = year, y = homicidios, color = Municipio)) +
  geom_line()
```

- Agregando interactividad al gráfico anterior:

```{r}
library(plotly)
ggplotly(
  homicidios1 %>% 
  ggplot(mapping = aes(x = year, y = homicidios, color = Municipio)) +
  geom_line()
)
```

# Tablas de frecuencias

## Frecuencias absolutas

```{r}
table(encuesta$color_favorito)
```

```{r}
encuesta %>% 
  count(color_favorito) %>% 
  arrange(desc(n))
```

```{r}
xtabs(formula = ~encuesta$color_favorito)
```

```{r}
table(encuesta$lectura, encuesta$trabajo)
```

## Frecuencias relativas

```{r}
prop.table(table(encuesta$color_favorito))

prop.table(table(encuesta$color_favorito)) * 100
```

- Con la biblioteca janitor:

```{r}
library(janitor)
tabyl(encuesta$color_favorito)
```

## Gráfico con gplots

```{r}
tabla <- table(encuesta$trabajo, encuesta$lectura)

library(gplots)
balloonplot(tabla)

balloonplot(prop.table(tabla))
```


# Biblioteca esquisse

```{r}
library(ggplot2)

ggplot(ejemplo) +
 aes(x = year, y = homicidios) +
 geom_point(shape = "circle", size = 1.5, colour = "#112446") +
 geom_smooth(span = 0.75) +
 theme_minimal()

library(esquisse)
# esquisser(viewer = "browser")
```


# Funciones auxiliares

- read_excel(): función que permite importar archivos de excel. Es necesario cargar previamente la biblioteca readxl.
- glimpse(): función que permite ver cómo fueron tipificadas las variables de una base de datos. Es necesario cargar previamente la biblioteca dplyr.
- skim(): función que permite obtener un resumen descriptivo general para una base de datos. Es necesario cargar previamente la biblioteca skimr.
- group_by(): generar agrupaciones por una o más variables.
- summarise(): generar resúmenes descriptivos para una o más variables. Se usa frecuentemente junto a group_by()
- count(): generar conteos (número de filas) para una variable categórica (character o factor)
- n(): contar número de observaciones
