---
title: "Probabilidad"
author: "Edimer David Jaramillo"
date: "21/4/2021"
output:
  html_document:
    toc: true
    df_print: paged
---

```{r setup, include=FALSE}
knitr::opts_chunk$set(echo = TRUE, warning = FALSE, message = FALSE)
```

# Ejemplo moneda

- ¿Realmente es 0.5 la probabilidad de obtener cara (o sello) al lanzar una moneda?

```{r}
# Opciones de la moneda
moneda <- c("cara", "sello")

# Un lanzamiento aleatorio
sample(x = moneda, size = 1)
```

- Vamos a lanzar la moneda 10 veces:

```{r}
set.seed(1) # semilla para garantizar replicabilidad
lanzamientos <- replicate(n = 10, expr = sample(x = moneda, size = 1))
```

- Calculamos la frecuencia relativa de la "cara":

```{r}
prop.table(table(lanzamientos))[1]
```

- Replicar los pasos anteriores desde 1 lanzamiento hasta 100 lanzamientos:

```{r}
experimento <- c()
for(i in 1:100){
  muestra <- replicate(n = i, expr = sample(x = moneda, size = 1))
  experimento[i] <- prop.table(table(muestra))[1]
}
```

- Imprimir la variable "experimento":

```{r}
experimento
```

- Gráfico sistema base de R:

```{r}
plot(experimento, type = "l")
abline(h = 0.5, col = "red")
```

- Gráfico con ggplot2:

```{r}
library(tidyverse)

enframe(experimento, name = "lanzamiento", value = "frecuencia") %>% 
  ggplot(mapping = aes(x = lanzamiento, y = frecuencia)) +
  geom_line() +
  geom_hline(yintercept = 0.5, color = "red")
```

# Ejemplo moneda 2500 lanzamientos

- Replicar los pasos anteriores desde 1 lanzamiento hasta 2500 lanzamientos:

```{r}
experimento <- c()
for(i in 1:2500){
  muestra <- replicate(n = i, expr = sample(x = moneda, size = 1))
  experimento[i] <- prop.table(table(muestra))[1]
}
```

- Gráfico sistema base de R:

```{r}
plot(experimento, type = "l")
abline(h = 0.5, col = "red")
```

- Gráfico con ggplot2:

```{r}
library(tidyverse)

enframe(experimento, name = "lanzamiento", value = "frecuencia") %>% 
  ggplot(mapping = aes(x = lanzamiento, y = frecuencia)) +
  geom_line() +
  geom_hline(yintercept = 0.5, color = "red")
```
