---
title: "Distribuciones de Probabilidad"
author: "Edimer David Jaramillo"
date: "`r Sys.Date()`"
output:
  html_document:
    toc: yes
---

```{r setup, include=FALSE}
knitr::opts_chunk$set(echo = TRUE)
```

# Distribuciones discretas

## Binomial

- Suponga que se toman 10 semillas de un tipo de pasto y se registran los eventos "germinó" o "no germinó" después de cinco días de la siembra. Las semillas están lo suficientemente aisladas como para garantizar respuestas independientes. Si la probabilidad de la germinación es 0.25 (cada semilla), obtener:

### Punto 1

- Probabilidad de que germinen 7 de las 10 semillas. $P(X = 7)$

```{r}
choose(n = 10, k = 7) * 0.25^7 * (1 - 0.25)^(10-7)
```

- Con R se puede calcular a través de la función dbinom():

```{r}
dbinom(x = 7, size = 10, prob = 0.25)
```

### Punto 2

- Probabilidad de que germinen al menos 3 de las 10 semillas. $P(X \geq 3)$

```{r}
# Una opción 
sum(dbinom(x = 3:10, size = 10, prob = 0.25))

# Otra opción 
1 - sum(dbinom(x = 0:2, size = 10, prob = 0.25))

# Otra opción
1 - pbinom(q = 2, size = 10, prob = 0.25)
```

### Punto 3

- Probabilidad de que germinen máximo 5 semillas. $P(X \leq 5)$

```{r}
pbinom(q = 5, size = 10, prob = 0.25, lower.tail = TRUE)
```

### Punto 4

- La esperanza matemática de esta variable aleatoria:

```{r}
n <- 10
p <- 0.25

n * p
```

### Punto 5

- La varianza

```{r}
q <- 1 - p

n * p * q
```

### Simulación

- Distribución binomial cuando p es pequeño:

```{r}
library(tidyverse)
set.seed(2021)
rbinom(n = 100, size = 20, prob = 0.1) %>% 
  table() %>% 
  barplot()
```

- Distribución binomial cuando p es grande:

```{r}
set.seed(2021)
rbinom(n = 100, size = 20, prob = 0.9) %>% 
  table() %>% 
  barplot()
```

- Distribución binomial cuando p y q son similares:

```{r}
set.seed(2021)
rbinom(n = 100, size = 20, prob = 0.5) %>% 
  table() %>% 
  barplot()
```

## Distribución Poisson

Si el número promedio de picaduras de una plaga cualquiera por semilla es 
0.2 (es decir, que en promedio, de cada 100 semillas, 20 tienen picadura). 

### Punto 1

- ¿Cuántas de 100 semillas no tendrán picadura? $P(X=0)$

```{r}
(0.2^0 *  exp(1)^-0.2) / factorial(0)
```

- En R:

```{r}
dpois(x = 0, lambda = 0.2)
```

### Punto 2

- ¿Cuántas tendrán una sola picadura? $P(X =1)$

```{r}
dpois(x = 1, lambda = 0.2)
```

### Punto 3

- ¿Cuántas tendrán más de 1 picadura? $P(X > 1)$

```{r}
# Una opción:
1 - sum(dpois(x = 0:1, lambda = 0.2))

# Otra opción:
1 - ppois(q = 1, lambda = 0.2, lower.tail = TRUE)

# Otra opción:
ppois(q = 1, lambda = 0.2, lower.tail = FALSE)
```

## Distribución geométrica

Suponga que de registros históricos en una fábrica dedicada a producir bombillos, se conoce que la probabilidad de que un bombillo esté dañado es 0.01. Se asume que los bombillos evaluados son independientes.

### Punto 1

- La probabilidad de que se necesite analizar exactamente 125 bombillos para encontrar uno defectuoso. $P(X = 125)$

```{r}
0.01 * (1 - 0.01)^(125 - 1)
```

- Con R:

```{r}
dgeom(x = 125, prob = 0.01)
```

### Punto 2

- La probabilidad de que se necesite analizar máximo 50 bombillos para encontrar uno defectuoso.

```{r}
pgeom(q = 50, prob = 0.01, lower.tail = TRUE)
```

### Punto 3

- La esperanza matemática.

```{r}
1 / 0.01
```

## Distribución binomial negativa

- Una pareja desea intentar tener hijos hasta que tengan dos niñas. Si la probabilidad de nacer mujer es igual a 0.5, calcular:

### Punto 1

- La probabilidad de que la pareja lo logre en exactamente 2 nacimientos

```{r}
dnbinom(x = 0, size = 2, prob = 0.5)
```

### Punto 2

- La probabilidad de que la pareja lo logre en cuatro o más nacimientos

```{r}
1 - sum(dnbinom(x = 0:1, size = 2, prob = 0.5))
```


### Punto 3

- Promedio de nacimientos para lograr tener 2 hijas

```{r}
2 / 0.5
```

## Distribución hipergeométrica

Un lote de bovinos contiene 100 animales alimentados con la dieta A y 200 animales alimentados con la dieta B. Si se escogen 4 animales al azar, sin reemplazo. Obtener:

### Punto 1

- La probabilidad de que todos los bovinos sean alimentados con la dieta A.
  - x: valor que toma la variable aleatoria
  - m: k para la dieta A (100)
  - n: k para la dieta B (200)
  - k: tamaño de la muestra
  
```{r}
dhyper(x = 4, m = 100, n = 200, k = 4)
```

### Punto 2

- La probabilidad de que dos o más bovinos sean alimentados con la dieta A.

```{r}
sum(dhyper(x = 2:4, m = 100, n = 200, k = 4))
```

# Distribuciones continuas

## Distribución exponencial

- De registros históricos se sabe que en promedio, un rayo causa la muerte a tres personas cada año en determinado país. Obtener:

### Punto 1

- La probabilidad de que el tiempo hasta la próxima muerte sea menor a un año. $P(X<1)$

```{r}
pexp(q = 1, rate = 3, lower.tail = TRUE)
```

### Punto 2 

- La probabilidad de que el tiempo hasta la próxima muerte sea mayor a 18 meses $P(X>1.5)$

```{r}
1- pexp(q = 1.5, rate = 3, lower.tail = FALSE)
```

- Simulando la distribución exponencial con lambda igual a 3.

```{r}
set.seed(123)
plot(density(rexp(n = 100, rate = 3)))
```

## Distribución normal

### Manual

 Si X sigue una distribución normal con media igual a 10 y sigma igual a 2. ¿Cuál es la probabilidad de que la medida de la variable aleatoria X esté entre 9 y 11?

```{r}
# Estandarización x=9
(9 - 10 ) / 2

# Estandarización x=11
(11 - 10) / 2
```

- En la tabla Z el valor para un z = -0.5 es 0.3085 y para un valor de z = 0.5 es 0.6915.

$$0.6915 - 0.3085 = 0.383$$

### Con R

- Con la distribución normal estándar (media = cero y sd = 1):

```{r}
pnorm(q = -0.5, mean = 0, sd = 1)
pnorm(q = 0.5, mean = 0, sd = 1)
```

- Con la distribución normal original (media = 10, sd = 2):

```{r}
pnorm(q = 9, mean = 10, sd = 2)
pnorm(q = 11, mean = 10, sd = 2)
```

### Simulación

```{r}
set.seed(123)
poblacion <- rnorm(n = 1000000, mean = 34.5, sd = 4.3)
```

- Calcular la media y la desviación estándar de la población simulada:

```{r}
media <- mean(poblacion)
desviacion <- sd(poblacion)
```

- Calculando porcentajes entre -1 y +1 desviación estándar:

```{r}
mas1_de <- media + desviacion
menos1_de <- media - desviacion

sum(poblacion > menos1_de & poblacion < mas1_de) / length(poblacion)
```

- Calculando porcentajes entre -2 y +2 desviación estándar:

```{r}
mas2_de <- media + (desviacion * 2)
menos2_de <- media - (desviacion * 2)

sum(poblacion > menos2_de & poblacion < mas2_de) / length(poblacion)
```

- Calculando porcentajes entre -3 y +3 desviación estándar:

```{r}
mas3_de <- media + (desviacion * 3)
menos3_de <- media - (desviacion * 3)

sum(poblacion > menos3_de & poblacion < mas3_de) / length(poblacion)
```
