---
title: "Distribuciones de Probabilidad"
author: "Edimer David Jaramillo"
date: "`r Sys.Date()`"
output:
  html_document:
    toc: yes
---

```{r setup, include=FALSE}
knitr::opts_chunk$set(echo = TRUE)
```

# Distribuciones discretas

## Binomial

- Suponga que se toman 10 semillas de un tipo de pasto y se registran los eventos "germinó" o "no germinó" después de cinco días de la siembra. Las semillas están lo suficientemente aisladas como para garantizar respuestas independientes. Si la probabilidad de la germinación es 0.25 (cada semilla), obtener:

### Punto 1

- Probabilidad de que germinen 7 de las 10 semillas. $P(X = 7)$

```{r}
choose(n = 10, k = 7) * 0.25^7 * (1 - 0.25)^(10-7)
```

- Con R se puede calcular a través de la función dbinom():

```{r}
dbinom(x = 7, size = 10, prob = 0.25)
```

### Punto 2

- Probabilidad de que germinen al menos 3 de las 10 semillas. $P(X \geq 3)$

```{r}
# Una opción 
sum(dbinom(x = 3:10, size = 10, prob = 0.25))

# Otra opción 
1 - sum(dbinom(x = 0:2, size = 10, prob = 0.25))

# Otra opción
1 - pbinom(q = 2, size = 10, prob = 0.25)
```

### Punto 3

- Probabilidad de que germinen máximo 5 semillas. $P(X \leq 5)$

```{r}
pbinom(q = 5, size = 10, prob = 0.25, lower.tail = TRUE)
```

### Punto 4

- La esperanza matemática de esta variable aleatoria:

```{r}
n <- 10
p <- 0.25

n * p
```

### Punto 5

- La varianza

```{r}
q <- 1 - p

n * p * q
```

### Simulación

- Distribución binomial cuando p es pequeño:

```{r}
library(tidyverse)
set.seed(2021)
rbinom(n = 100, size = 20, prob = 0.1) %>% 
  table() %>% 
  barplot()
```

- Distribución binomial cuando p es grande:

```{r}
set.seed(2021)
rbinom(n = 100, size = 20, prob = 0.9) %>% 
  table() %>% 
  barplot()
```

- Distribución binomial cuando p y q son similares:

```{r}
set.seed(2021)
rbinom(n = 100, size = 20, prob = 0.5) %>% 
  table() %>% 
  barplot()
```

