---
title: "Simulación intervalos de confianza para la media"
subtitle: "Ejemplo con una muestra"
author: "Edimer David Jaramillo"
date: "`r Sys.Date()`"
output:
  html_document:
    toc: yes
---

```{r setup, include=FALSE}
knitr::opts_chunk$set(echo = TRUE, warning = FALSE, message = FALSE)
```

# Simulado población

- Vamos a simular una población de tamaño 1000 bajo la distribución normal, con media igual a 45.2 y desviación estándar igual a 11.2

```{r}
set.seed(123)
poblacion <- rnorm(n = 1000, mean = 45.2, sd = 11.2)
```

# Extracción de una muestra

- La extracción de la muestra la hacemos a través de la función sample(). Importante que sea muestreo con reemplazo.

```{r}
set.seed(123)
muestra <- sample(x = poblacion, size = 100, replace = TRUE)
```

- Calculamos el estadístico muestral, es decir, el promedio en la muestra:

```{r}
mean(muestra)
```

# Etapas

## Juego de hipótesis

- Queremos contrastar si el promedio de la muestra es igual o diferente a 45.2

$$H_0: \mu = 45.2  \\
H_1: \mu \neq 45.2$$

## Nivel de significancia

- El nivel de significancia $\alpha = 0.05$, es decir, que tenemos un nivel de confianza del 95%.

## Calcular el valor P

- En este caso vamos a implementar la prueba t-student para contrastar el juego de hipótesis.

```{r}
t.test(x = muestra,
       mu = 45.2,
       alternative = "two.sided",
       conf.level = 0.95)
```

