---
title: "Simulación intervalos de confianza para la media"
subtitle: "Ejemplo con una muestra"
author: "Edimer David Jaramillo"
date: "`r Sys.Date()`"
output:
  html_document:
    toc: yes
---

```{r setup, include=FALSE}
knitr::opts_chunk$set(echo = TRUE, warning = FALSE, message = FALSE)
```

# Simulado población

- Vamos a simular una población de tamaño 1000 bajo la distribución normal, con media igual a 45.2 y desviación estándar igual a 11.2

```{r}
set.seed(123)
poblacion <- rnorm(n = 1000, mean = 45.2, sd = 11.2)
```

# Extracción de una muestra

- La extracción de la muestra la hacemos a través de la función sample(). Importante que sea muestreo con reemplazo.

```{r}
set.seed(123)
muestra <- sample(x = poblacion, size = 100, replace = TRUE)
```

- Calculamos el estadístico muestral, es decir, el promedio en la muestra:

```{r}
mean(muestra)
```

# Etapas

## Juego de hipótesis

- Queremos contrastar si el promedio de la muestra es igual o diferente a 45.2

$$H_0: \mu = 45.2  \\
H_1: \mu \neq 45.2$$

## Nivel de significancia

- El nivel de significancia $\alpha = 0.05$, es decir, que tenemos un nivel de confianza del 95%.

## Calcular el valor P

- En este caso vamos a implementar la prueba t-student para contrastar el juego de hipótesis.

```{r}
t.test(x = muestra,
       mu = 45.2,
       alternative = "two.sided",
       conf.level = 0.95)
```

# Extracción 100 muestras y cálculo de intervalos de confianza

## Prueba t-student

```{r}
library(tidyverse)
library(broom)
set.seed(123)
prueba <- tibble(muestra_num = 1:100) %>% 
  mutate(muestra = map(.x = muestra_num, .f = ~sample(
    x = poblacion,
    size = 100,
    replace = TRUE
  )),
  estimado = map(.x = muestra, .f = ~t.test(
    x = .x,
    mu = 45.2,
    alternative = "two.sided",
    conf.level = 0.95
  )),
  estimado_tidy = map(.x = estimado, .f = tidy)) %>% 
  unnest(estimado_tidy)

prueba
```

## Gráfico de intervalos de confianza

```{r, fig.width=9}
prueba %>% 
  ggplot(mapping = aes(x = muestra_num, y = estimate)) +
  geom_point() +
  geom_errorbar(mapping = aes(ymin = conf.low, ymax = conf.high)) +
  geom_hline(yintercept = 45.2, color = "red", lty = 2)
```

## Valores P de las 100 pruebas t-student

```{r, fig.width=9}
prueba %>% 
  ggplot(mapping = aes(x = muestra_num, y = p.value)) +
  geom_point() +
  geom_hline(yintercept = 0.05, color = "red", lty = 2)
```

