---
title: "Simulaciones del Teorema del Límite Central (TLC)"
author: "Edimer David Jaramillo"
date: "`r Sys.Date()`"
output:
  html_document:
    toc: yes
---

```{r setup, include=FALSE}
knitr::opts_chunk$set(echo = TRUE, warning = FALSE, message = FALSE)
```

# Simulación granos defectuosos

- Conformando la bolsa completa de granos defectuosos y no defectuosos. En este caso vamos a asumir que la bolsa tiene 500 granos, de los cuales el 4.6% son defectuosos.

```{r}
# Conformando la bolsa de granos
total_granos <- 500
porcentaje_defectuosos <- 4.6 / 100
total_defectuosos <- total_granos * porcentaje_defectuosos
total_buenos <- total_granos - total_defectuosos

bolsa_granos <- c(rep("Defectuoso", total_defectuosos),
                  rep("Bueno", total_buenos))
```

- Calculando la proporción de granos defectuosos y buenos:

```{r}
prop.table(table(bolsa_granos))
```

- Tomamos una muestra de tamaño 15:

```{r}
set.seed(123)
muestra_ejemplo <- sample(x = bolsa_granos, size = 15, replace = TRUE)
prop.table(table(muestra_ejemplo))
```

- Vamos a realizar el mismo experimento 25 veces y calculamos el promedio de la proporción:

```{r}
library(tidyverse)
set.seed(2021)
simulacion1 <- tibble(repeticion = 1:25) %>% 
  mutate(muestra = map(.x = repeticion, .f = ~sample(
    x = bolsa_granos,
    size = 15,
    replace = TRUE
  )),
  proporcion = map(.x = muestra, .f = ~prop.table(table(.x))[2])) %>% 
  unnest(proporcion)

# Promedio
mean(simulacion1$proporcion, na.rm = TRUE)
```

- Replicamos el muestreo anterior 100 veces, con tamaño muestral de 80:

```{r}
promedio <- c()
set.seed(2021)
for (i in 1:100) {
  simulacion1 <- tibble(repeticion = 1:25) %>%
    mutate(
      muestra = map(
        .x = repeticion,
        .f = ~ sample(
          x = bolsa_granos,
          size = 80,
          replace = TRUE
        )
      ),
      proporcion = map(.x = muestra, .f = ~ prop.table(table(.x))[2])
    ) %>%
    unnest(proporcion)
  
  # Promedio
  promedio[i] <- mean(simulacion1$proporcion, na.rm = TRUE)
}
```

- Observamos el resultado de las 100 iteraciones:

```{r}
promedio
```

- Calculamos el promedio de las medias muestrales:

```{r}
mean(promedio)
```

- Graficamos la distribución de las medias muestrales:

```{r}
enframe(x = promedio, name = "replica", value = "proporcion") %>% 
  ggplot(mapping = aes(x = proporcion)) +
  geom_density() +
  geom_vline(xintercept = 0.046, color = "red")
```

