---
title: "Pruebas de normalidad"
author: "Edimer David Jaramillo"
date: "`r Sys.Date()`"
output:
  html_document:
    toc: yes
---

```{r setup, include=FALSE}
knitr::opts_chunk$set(echo = TRUE, warning = FALSE, message = FALSE)
```

# Datos de encuesta

```{r}
library(readxl)
library(tidyverse)
datos <- read_excel("encuesta_depurada.xlsx")
datos
```

# Analizando la normalidad

- Gráficos:
  - Histogramas
  - Densidades
  - Gráficos cuantil-cuantil (Q-Q Norm)
- Pruebas de hipótesis:
  - Prueba de Shapiro Wilk
  - Prueba de Anderson Darling
  
## Gráficos

### Densidades

```{r}
datos %>% 
  ggplot(mapping = aes(x = promedio_academico)) +
  geom_density()
```

### Cuantil-Cuantil

```{r}
datos %>% 
  ggplot(mapping = aes(sample = promedio_academico)) +
  geom_qq() +
  geom_qq_line()
```

- El mismo gráfico anterior con la biblioteca ggpubr:

```{r}
library(ggpubr)
ggqqplot(data = datos$promedio_academico)
```

- El mismo gráfico con la biblioteca car:

```{r}
library(car)
qqPlot(x = datos$promedio_academico)
```

## Pruebas de hipótesis

- Juego de hipótesis:

$$H_0: X \sim N(\mu, \sigma) \\
H_1: X \nsim N(\mu, \sigma)$$

- Nivel de significancia: en este caso vamos a usar un nivel de significancia del 1%, es decir, del 0.01 ($\alpha = 0.01$)

### Shapiro Wilk

```{r}
shapiro.test(x = datos$promedio_academico)
```

- **Conclusión:** como el valor p (0.1056) es mayor que el nivel de significancia (0.01) no existe evidencia para rechazar la hipótesis nula, es decir, que la variable aleatoria promedio_académico se distribuye de forma normal.

### Anderson Darling

```{r}
library(nortest)
ad.test(x = datos$promedio_academico)
```

- **Conclusión:** como el valor p (0.1046) es mayor que el nivel de significancia (0.01) no existe evidencia para rechazar la hipótesis nula, es decir, que la variable aleatoria promedio_académico se distribuye de forma normal.

