---
title: "Ejemplos de inferencia estadística"
author: "Edimer David Jaramillo"
date: "`r Sys.Date()`"
output:
  html_document:
    toc: yes
    toc_float: yes
---

```{r setup, include=FALSE}
knitr::opts_chunk$set(echo = TRUE, warning = FALSE, message = FALSE)
```

# Datos de encuesta

```{r}
library(readxl)
library(tidyverse)
datos <- read_excel("encuesta_depurada.xlsx")
datos
```

# Inferencia sobre una población

## Inferencia sobre la media

### Normalidad de la variable

- Se comprobó previamente que la variable promedio_académico se distribuye de forma normal.

### Juego de hipótesis

$$H_0: \mu = 3.5 \\
H_1: \mu \neq 3.5$$

### Nivel de significancia

- Vamos a utilizar un nivel de significancia del 5% ($\alpha = 0.05$)

### Calcular el estadístico observado

- En este caso calculamos el estadístico T:

$$T = \frac{\bar{X} - \mu}{S/\sqrt{n}}$$

```{r}
x_barra <- mean(datos$promedio_academico)
mu_referencia <- 3.5
desviacion_muestral <- sd(datos$promedio_academico)
raiz_n <- sqrt(nrow(datos))
```

$$T = \frac{3.699 - 3.5}{0.2488643/5.477226} = 4.379768$$

```{r}
(x_barra - mu_referencia) / (desviacion_muestral / raiz_n)
```

### Región de rechazo

<center>
<img src = "pruebat1.png" />
</center>

- Podemos obtener los límites critícos con R:

```{r}
qt(p = 0.025, df = 29, lower.tail = TRUE)
qt(p = 0.025, df = 29, lower.tail = FALSE)
```

- **Conclusión:** como el estadístico calculado (4.379768) está dentro de las regiones de rechazo, existe evidencia para rechazar la hipótesis nula, es decir, que se rechaza que el promedio del promedio_académico sea igual a 3.5. Esto se concluye con un nivel de significancia del 5%.

### Intervalo de confianza para $\mu$

- Límite inferior del intervalo de confianza:

$$\bar{X} - t_{\alpha/2, n-1} \times \frac{s}{\sqrt{n}}$$

```{r}
x_barra - (2.045 * (desviacion_muestral / raiz_n))
```


- Límite superior del intervalo de confianza:

$$\bar{X} + t_{\alpha/2, n-1} \times \frac{s}{\sqrt{n}}$$

```{r}
x_barra + (2.045 * (desviacion_muestral / raiz_n))
```

- **Conclusión:** como el valor de referencia (3.5) no está dentro del intervalo de confianza, existe evidencia para rechazar la hipótesis nula, es decir, que se rechaza que el promedio del promedio_académico sea igual a 3.5. Esto se concluye con un nivel de significancia del 5%.

### Valor p

- Calcular el área que deja un valor de 4.371917 a la izquierda:

```{r}
pt(q = -4.371917, df = 29, lower.tail = TRUE)
```

- Calcular el área que deja un valor de 4.371917 a la derecha:

```{r}
pt(q = 4.371917, df = 29, lower.tail = FALSE)
```

- El valor p es la suma de las dor áreas anteriores:

```{r}
7.228808e-05 + 7.228808e-05
```

- **Conclusión:** como el valor p (0.0001445762) es menor que el nivel de significancia (0.05) existe evidencia para rechazar la hipótesis.

### Solución con R

- Utilizamos la función t.test() con los siguientes argumentos:
  - `x:` la variable sobre la cual estamos haciendo inferencia. En este caso el promedio_académico
  - `alternative`: tipo de hipótesis alternativa. En este es una prueba bilateral usamos "two.sided"
  - `conf.level`: nivel de confianza (1 - nivel de significancia = 1 - 0.05 = 0.95)
  - `mu`: valor promedio de referencia. En este caso es 3.5

```{r}
t.test(x = datos$promedio_academico,
       alternative = "two.sided",
       conf.level = 0.95,
       mu = 3.5)
```

- Presentando resultados de la prueba anterior, de forma ordenada (tidy):

```{r}
prueba_t1 <- t.test(
  x = datos$promedio_academico,
  alternative = "two.sided",
  conf.level = 0.95,
  mu = 3.5
)

library(broom)
prueba_t1 %>% tidy()
```


## Inferencia sobre una proporción

- **Ejemplo:** En este caso estamos interesados en la proporción de estudiantes que trabajan.

### Juepo de hipótesis

$$H_0: p = 0.5 \\
H_1: p \neq 0.5$$

### Nivel de significancia

- En este caso usamos un nivel de significancia del 5%

### Calcular el estadístico

- Calculamos la proporción de los estudiantes que trabajan

```{r}
prop.table(table(datos$trabajo))[[2]]
```

### Solución con R

- Usamos la función prop.test() con los siguientes argumentos:
  - `x`: el número de éxitos para el evento de interés. En este caso son estudiantes que trabajan (n = 11) 
  - `n`: total de ensayos (observaciones). En este caso equivale a 30.
  - `p`: proporción de referencia. En este caso es 0.5
  - `alternative`: tipo de hipótesis alternativa. En este caso es "two.sided"
  - `conf.level`: nivel de confianza. En este caso es 1 - 0.05 = 0.95

```{r}
prop.test(
  x = 11,
  n = 30,
  p = 0.5,
  alternative = "two.sided",
  conf.level = 0.95
)
```

- **Conclusión:**
  - como el valor p (0.2012) es mayor que el nivel de significancia (0.05), no existe evidencia para rechazar la hipótesis nula, es decir, que la proporción de estudiantes que trabajan es igual a 50% (0.5)
  - como el intervalo de confianza (LI: 0.2054281, LS: 0.5609198) contiene el valor de referencia, no existe evidencia para rechazar la hipótesisis.
  
# Inferencia sobre 2 poblaciones

## Inferencia sobre $\sigma^2$

### Datos

```{r}
datos_cebada <- read_excel("datos_cebada.xlsx") %>% 
  mutate(year = as.factor(year))
datos_cebada
```

### Hipótesis

$$H_0: \sigma^2_{1931} / \sigma^2_{1932} = 1 \\
H_1: \sigma^2_{1931} / \sigma^2_{1932} \neq 1$$

### Nivel de significancia

En este caso vamos a usar un nivel de significancia del 5%.

### Analizando la normalidad

- Gráfico:

```{r}
library(ggpubr)
ggqqplot(data = datos_cebada$yield)
```

- Prueba de shapiro wilk:

```{r}
shapiro.test(x = datos_cebada$yield) 
```

### Solución con R

- Vamos a usar la función var.test() con los siguientes argumentos:
  - `formula`: y ~ x. En este caso "y" es la variable produccion y el "x" es el año.
  - `ratio`: es el resultado del cociente de las dos varianzas. En este caso asumimos en la hipótesis nula el valor de "1".
  - `alternative`: tipo de prueba. En este es bilateral ("two.sided") 
  - `conf.level`: nivel de confianza. En este caso es 0.95 (1 - 0.5)

```{r}
var.test(datos_cebada$yield ~ datos_cebada$year,
         ratio = 1,
         alternative = "two.sided",
         conf.level = 0.95)
```

- **Conclusión:**
  - Como el valor p (0.375) es mayor que el nivel de significancia (0.05), no existe evidencia para rechazar la hipótesis, es decir, que la varianza para la producción del año 1931 es igual a la varianza para la producción del año 1932.
  - Como el intervalo de confianza (LI: 0.6640874, LS: 2.9314037) contiene el valor de referencia ("1"), no existe evidencia para rechazar la hipótesis.

### Prueba de Bartlett

- Esta prueba es recomendada para comparar varianzas cuando la normalidad se cumple.

```{r}
bartlett.test(datos_cebada$yield ~ datos_cebada$year)
```

### Prueba de Levene

- Esta prueba es recomendada para comparar varianzas cuando la normalidad **no se cumple**:

```{r}
library(car)
leveneTest(datos_cebada$yield ~ datos_cebada$year)
```



## Inferencia sobre $\mu_1 - \mu_2$

### Datos

```{r}
datos_trigo <- read_excel("datos_trigo.xlsx")
datos_trigo
```


### Hipótesis

$$H_0: \mu_{bajo} = \mu_{alto} \\
H1: \mu_{bajo} \neq \mu_{alto}$$

El juego de hipótesis anterior es equivalente al siguiente:

$$H_0: \mu_{bajo} - \mu_{alto} = 0 \\
H1: \mu_{bajo} - \mu_{alto} \neq 0$$

### Nivel de significancia

- El nivel de significancia será del 5%.

### Igualdad de varianzas

- Como el valor p ( 0.0001657) es menor que el nivel de significancia, existe evidencia para manifestas que las varianzas son diferentes para el grupo de nitrógeno alto y bajo.

```{r}
var.test(datos_trigo$yield ~ datos_trigo$nitro)
```

### Normalidad

- Para la prueba t-student sobre dos poblaciones (medias) se debe garantizar que las variable (en cada grupo) se distribuye de forma normal.

```{r}
nitro_bajo <- datos_trigo %>% filter(nitro == "L")
nitro_alto <- datos_trigo %>% filter(nitro == "H")

ggqqplot(nitro_bajo$yield)
ggqqplot(nitro_alto$yield)
```

- Pruebas de shapiro wilk:

```{r}
shapiro.test(nitro_alto$yield)
shapiro.test(nitro_bajo$yield)
```


### Solución con R

- Usamos la función t.test() con los siguientes argumentos:
  - `formula`: y ~ x. En este caso "y" es la producción y "x" es el nivel de fertilización con nitrógeno (bajo, alto)
  - `alternative`: tipo de hipótesis alternativa. En este caso es bilateral.
  - `conf.level`: nivel de confianza. En este caso es del 95%
  - `var.equal`: toma valores TRUE o FALSE para cuando las varianzas son iguales o diferentes, respectivamente.
- **Nota:** los supuestos matemáticos necesarios no se cumplen, por tal motivo se debe optar por algún método no paramétrico.

```{r}
t.test(datos_trigo$yield ~ datos_trigo$nitro,
       alternative = "two.sided",
       conf.level = 0.95,
       var.equal = FALSE)
```

- **Conclusión:**
  - Como el valor p (0.004254) es menor que el nivel de significancia (0.05), existe evidencia para rechazar la hipótesis nula, es decir, que el promedio de producción de bajo nitrógeno es diferente al promedio de producción de alto nitrógeno.
  - Como el intervalo de confianza no contiene al cero, entonces existe evidencia para rechazar la hipótesis nula. Además, como el intervalo de confianza está a la derecha del cero, quiere decir que en promedio el grupo de alta dosificación estará por encima del promedio de baja dosificación en nitrógeno.
