---
title: "Ejemplos de inferencia estadística"
author: "Edimer David Jaramillo"
date: "`r Sys.Date()`"
output:
  html_document:
    toc: yes
---

```{r setup, include=FALSE}
knitr::opts_chunk$set(echo = TRUE, warning = FALSE, message = FALSE)
```

# Datos de encuesta

```{r}
library(readxl)
library(tidyverse)
datos <- read_excel("encuesta_depurada.xlsx")
datos
```

# Inferencia sobre una población

## Inferencia sobre la media

### Normalidad de la variable

- Se comprobó previamente que la variable promedio_académico se distribuye de forma normal.

### Juego de hipótesis

$$H_0: \mu = 3.5 \\
H_1: \mu \neq 3.5$$

### Nivel de significancia

- Vamos a utilizar un nivel de significancia del 5% ($\alpha = 0.05$)

### Calcular el estadístico observado

- En este caso calculamos el estadístico T:

$$T = \frac{\bar{X} - \mu}{S/\sqrt{n}}$$

```{r}
x_barra <- mean(datos$promedio_academico)
mu_referencia <- 3.5
desviacion_muestral <- sd(datos$promedio_academico)
raiz_n <- sqrt(nrow(datos))
```

$$T = \frac{3.699 - 3.5}{0.2488643/5.477226} = 4.379768$$

```{r}
(x_barra - mu_referencia) / (desviacion_muestral / raiz_n)
```

### Región de rechazo

<center>
<img src = "pruebat1.png" />
</center>

- Podemos obtener los límites critícos con R:

```{r}
qt(p = 0.025, df = 29, lower.tail = TRUE)
qt(p = 0.025, df = 29, lower.tail = FALSE)
```

- **Conclusión:** como el estadístico calculado (4.379768) está dentro de las regiones de rechazo, existe evidencia para rechazar la hipótesis nula, es decir, que se rechaza que el promedio del promedio_académico sea igual a 3.5. Esto se concluye con un nivel de significancia del 5%.
