---
title: "Análisis estadístico de experimentos"
author: "Edimer David Jaramillo"
date: "`r Sys.Date()`"
output:
  html_document:
    toc: yes
    toc_float: yes
---

```{r setup, include=FALSE}
knitr::opts_chunk$set(echo = TRUE, warning = FALSE, message = FALSE)
```

# Experimento con 1 factor

## Datos

```{r}
library(tidyverse)
library(readxl)
library(janitor)
datos_cafe <- read_excel("datos_café.xlsx") %>% 
  clean_names() %>% 
  mutate(mycorrhizal_colonization = as.numeric(mycorrhizal_colonization))
datos_cafe
```

## Resumen descriptivo básico

```{r}
datos_cafe %>% 
  group_by(system) %>% 
  summarise(promedio = mean(mycorrhizal_colonization),
            desviacion = sd(mycorrhizal_colonization),
            N = n())
```

## Boxplot

```{r}
datos_cafe %>% 
  ggplot(mapping = aes(x = system, y = mycorrhizal_colonization)) +
  geom_boxplot()
```

## Modelo estadístico

$$y_{ij} = \mu + \beta_j +  \epsilon_{ij}$$

Donde:

- $y_{ij}$: variable respuesta. En este caso es la colonización micorrizal.
- $\mu$: media general para la variable respuesta.
- $\beta_j$: efecto del $j-ésimo$ sistema sobre la variable colonización micorrizal. Donde $j = 1, 2, 3$
- $\epsilon_{ij}$: error experimental

## Hipótesis

$$H_0: \mu_{Conventional} = \mu_{Agroecological} = \mu_{Forest} \\
H_1: \mu_i \neq \mu_j$$

## Nivel de significancia

- En este caso vamos a usar el 5%.

## Anova

- En R podemos usar la función "aov()" para ejecutar análisis de varianza.
- También podemos utilizar la función "lm()" para ejecutar análisis de varianza.

```{r}
modelo_cafe <- aov(formula = mycorrhizal_colonization ~ system,
                   data = datos_cafe)

# Resumen del modelo
summary(modelo_cafe)
```

- **Conclusión:** como el valor p (0.0062) es menor que el nivel de significancia (0.05), existe evidencia para rechazar la hipótesis nula, es decir, que al menos un par de sistemas difieren estadísticamente para la colonización micorrizal.

## Análisis de residuales

- Podemos obtener los residuales del modelo con la función "residuals()":

```{r}
residuales_cafe <- residuals(modelo_cafe)
residuales_cafe
```

### Normalidad

```{r}
library(ggpubr)
ggqqplot(residuales_cafe)
```

- Prueba de shapiro wilk: la normalidad no se cumple, sin embargo, los desvíos que se observan en el gŕafico parecen ser pequeños.

```{r}
shapiro.test(residuales_cafe)
```

### Homocedasticidad

- La homocedasticidad sí se cumple.

```{r}
library(car)
leveneTest(residuales_cafe ~ datos_cafe$system)
```

- Gráfico de ajustados vs residuales:

```{r}
ajustados_cafe <- fitted(modelo_cafe)

plot(x = ajustados_cafe, y = residuales_cafe)
```

- Gráficos de residuales por defecto con la función "plot()":

```{r}
par(mfrow = c(2, 2))
plot(modelo_cafe)
```

## Estimaciones

### Promedios

- Con la función "model.tables()" podemos obtener los promedios estimados:

```{r}
model.tables(x = modelo_cafe,
             type = "means",
             se = TRUE)
```

### Efectos

- Los efectos (positivos o negativos) pueden ser obtenidos con la misma función "model.tables()"

```{r}
model.tables(x = modelo_cafe,
             type = "effects",
             se = TRUE)
```

### Promedios e IC

- En este caso vamos a usar la biblioteca ggeffects:

```{r}
library(ggeffects)
ggeffect(model = modelo_cafe)
```

## Comparaciones múltiples

- Podemos utilizar métodos con y sin ajuste del valor p.

### Sin ajuste

```{r}
pairwise.t.test(x = datos_cafe$mycorrhizal_colonization,
                g = datos_cafe$system,
                p.adjust.method = "none", 
                alternative = "two.sided")
```


### Con ajuste

- Bonferroni:

```{r}
pairwise.t.test(x = datos_cafe$mycorrhizal_colonization,
                g = datos_cafe$system,
                p.adjust.method = "bonferroni", 
                alternative = "two.sided")
```

- Holm:

```{r}
pairwise.t.test(x = datos_cafe$mycorrhizal_colonization,
                g = datos_cafe$system,
                p.adjust.method = "holm", 
                alternative = "two.sided")
```

### Tukey

```{r}
TukeyHSD(x = modelo_cafe)
```

## Reporte de resultados

### Gráficos

- Medias estimadas e intervalos de confianza:

```{r}
g1 <- ggeffect(model = modelo_cafe)
plot(g1)
```

- Gráfico de comparación de medias con Tukey:

```{r}
library(broom)
g2 <- TukeyHSD(x = modelo_cafe) %>% tidy()
g2 %>% 
  ggplot(mapping = aes(x = contrast, y = estimate)) +
  geom_point() +
  geom_errorbar(mapping = aes(ymin = conf.low, ymax = conf.high),
                width = 0.2) +
  geom_hline(yintercept = 0, lty = 2, color = "red") +
  coord_flip()
```

### Tamaño del efecto

- En este caso el tamaño del efecto es moderado o medio.

```{r}
library(effectsize)
eta_squared(model = modelo_cafe)
```

# DBCA

- DBCA: Diseño en Bloques Completamente Aleatorizados

## Datos

```{r}
fertilidad <- read_excel("fertilidad.xlsx") %>%
  mutate(
    tratamiento = factor(
      tratamiento,
      levels = c("Control", "CaNO32", "CONH22",
                 "NaNO3", "NH42SO4", "NH4NO3")
    ),
    nombre = factor(
      nombre,
      levels = c(
        "Sin nitrógeno",
        "Nitrato de calcio",
        "Urea",
        "Nitrato de sodio",
        "Sulfato de amonio",
        "Nitrato de amonio"
      )
    ),
    tipo_suelo = factor(tipo_suelo,
                        levels = c("I", "II", "III", "IV"))
  )
fertilidad
```

## Estadísticos descriptivos

### Por Tratamiento

```{r}
fertilidad %>% 
  group_by(nombre) %>% 
  summarise(promedio = mean(produccion),
            desviacion = sd(produccion),
            N = n())
```


### Por Bloque


```{r}
fertilidad %>% 
  group_by(tipo_suelo) %>% 
  summarise(promedio = mean(produccion),
            desviacion = sd(produccion),
            N = n())
```

## Gráfico

```{r}
fertilidad %>% 
  ggplot(mapping = aes(x = nombre, y = produccion, color = tipo_suelo)) +
  geom_point() +
  geom_line(aes(group = tipo_suelo)) +
  theme(axis.text.x = element_text(angle = 30, hjust = 1))
```

## Modelo

$$
 y_{ij} = \mu + \alpha_i + \beta_j + \epsilon_{ij}, \qquad i = 1, 2, \cdots, 6, \quad j = 1, 2, \cdots, 4 \\
  \epsilon_{ij} \sim \mathcal{N}(0,\sigma^2) \quad i.i.d.
$$

## Hipótesis

### Principal


$$
  H_0: \alpha_1 = \alpha_2 = \alpha_3 = \alpha_4 = \alpha_5 = \alpha_6 = 0 \\
  H_A: \textrm{Alguna } \alpha_i \textrm{ diferente de } 0
$$

### Verificación


$$
  H_0: \beta_1 = \beta_2 = \beta_3 = \beta_4 = 0 \\
  H_A: \textrm{Alguna } \beta_i \textrm{ diferente de } 0
$$

## Nivel de significancia

- En este caso vamos a usar el 5% (0.05)

## Anova

- Conclusiones:
  - Como el valor p (1.10e-05) para la fuente de variación "nombre" es menor que el nivel de significancia (0.05), existe evidencia para rechazar la hipótesis nula, es decir, que al menos un par de fuentes de nitrógeno discrepan estadísticamente.
  - Como el valor p (1.22e-05 ) para la fuente de variación "tipo_suelo" es menor que el nivel de significancia (0.05), existe evidencia para rechazar la hipótesis nula (hipótesis de verificación), es decir, que al menos un par de tipos de suelo discrepan estadísticamente.

```{r}
modelo1 <- aov(produccion ~ nombre + tipo_suelo,
               data = fertilidad)
summary(modelo1)
```

## Análisis de residuales

```{r}
residuales <- residuals(modelo1)
```

### Normalidad

- Conclusión: como el valor p (0.6013) es mayor que el nivel de significancia, no existe evidencia para rechazar que los residuales se distribuyen de forma normal.

```{r}
shapiro.test(residuales)
```

```{r}
ggqqplot(residuales)
```

### Homocedasticidad

- Tratamiento: sí se cumple la homocedasticidad.

```{r}
bartlett.test(residuales ~ fertilidad$nombre)
```

- Bloque: sí se cumple la homocedasticidad.

```{r}
bartlett.test(residuales ~ fertilidad$tipo_suelo)
```

## Estimaciones

### Promedios

```{r}
model.tables(x = modelo1,
             type = "means",
             se = TRUE)
```

### Efectos

```{r}
model.tables(x = modelo1,
             type = "effects",
             se = TRUE)
```


### Promedios e IC

- Conclusión:
  - Dada la construcción matemática podemos afirmar con un nivel de confianza del 95%, que en esta muestra la media de producción para el tratamiento "sin nitrógeno" fue de 25.35 (estimación puntual), sin embargo, dada la variabilidad, podría esperar que la verdadera media de la producción para el tratamiento "sin nitrógeno" esté entre 23.49 y 27.21.

```{r}
ggeffect(model = modelo1)
```

## Comparaciones múltiples

### Tukey

- Nota: con "which" podemos establecer el nombre de la fuente de variación sobre la cual queremos aplicar las comparaciones pareadas.

```{r}
TukeyHSD(modelo1, which = "nombre") %>% tidy()
```

- Gráfico de diferencia estimada con intervalo de confianzacdel 95%:

```{r}
TukeyHSD(modelo1, which = "nombre") %>%
  tidy() %>% 
  ggplot(mapping = aes(x = contrast, y = estimate)) +
  geom_point() +
  geom_errorbar(mapping = aes(ymin = conf.low, ymax = conf.high),
                width = 0.2) +
  geom_hline(yintercept = 0, lty = 2, color = "red") +
  coord_flip()
```

### Dunnet

```{r}
library(multcomp)
PruebaDunnet <- glht(modelo1, linfct = mcp(nombre = "Dunnett"))
summary(PruebaDunnet)
```

## Tamaño del efecto

- Nota: cuando tenemos más de un factor, el eta cuadrado y el índice F de Cohen, son interpretados de manera parcial.

```{r}
eta_squared(modelo1)
```


## Consecuencias de no bloquear

### Modelo

```{r}
modelo2 <- aov(produccion ~ nombre, data = fertilidad)
summary(modelo2)
```

### Tukey

```{r}
TukeyHSD(modelo2) %>% tidy()
```

# Diseño factorial 2 vías

## Datos

```{r}
naranja <- read_csv2("experimento_vitamC.csv") %>% 
  mutate(dias = factor(dias)) 
naranja
```

## Estadísticos descriptivos

### Tipo de jugo

```{r}
naranja %>% 
  group_by(tipoJugo) %>% 
  summarise(promedio = mean(vitamC),
            desviacion = sd(vitamC),
            N = n())
```


### Días

```{r}
naranja %>% 
  group_by(dias) %>% 
  summarise(promedio = mean(vitamC),
            desviacion = sd(vitamC),
            N = n())
```

### Días y Tipo de jugo

```{r}
naranja %>% 
  group_by(dias, tipoJugo) %>% 
  summarise(promedio = mean(vitamC),
            desviacion = sd(vitamC),
            N = n())
```


## Gráfico 1

```{r}
naranja %>% 
  ggplot(mapping = aes(x = dias, y = vitamC, color = tipoJugo, fill = tipoJugo)) +
  geom_boxplot(alpha = 0.5)
```

## Gráfico 2

```{r}
naranja %>% 
  group_by(dias, tipoJugo) %>% 
  summarise(promedio = mean(vitamC)) %>% 
  ungroup() %>% 
  ggplot(mapping = aes(x = dias, y = promedio, color = tipoJugo,
                       group = tipoJugo)) +
  geom_point(size = 2) +
  geom_line()
```

## Modelo

$$
   y_{ijk} = \mu + \alpha_i + \beta_j + (\alpha \beta)_{ij} + \epsilon_{ijk} \\
   i = 1, 2, 3. \quad j = 1, 2, 3. \quad   \\
   \epsilon_{ijk} \sim \mathcal{N}(0, \sigma^2) i.i.d.
$$

## Hipótesis

### Tipo de jugo


$$
  H_0: \alpha_1 = \alpha_2 = \alpha_3 = 0 \\
  H_1: \textrm{Alguna } \alpha \textrm{ diferente de 0}
$$


### Días


$$
  H_0: \beta_1 = \beta_2 = \beta_3 = 0 \\
  H_1: \textrm{Algún } \beta \textrm{ diferente de 0}
$$

### Interacción

$$
 H_0: (\alpha\beta)_{11} = \cdots = (\alpha\beta)_{33} = 0 \\
 H_1: \textrm{Algún } (\alpha\beta)_{ij} \textrm{ diferente de 0}
$$

## Nivel de significancia

- En este caso usamos un valor de 1%.

## Anova

### Modelo 1

```{r}
m1 <- aov(vitamC ~ dias + tipoJugo + dias:tipoJugo, data = naranja)
summary(m1)
```

### Modelo 2

```{r}
m2 <- aov(vitamC ~ dias + tipoJugo, data = naranja)
summary(m2)
```

## Análisis de residuales

```{r}
residuales <- residuals(m2)
```

### Normalidad

```{r}
shapiro.test(residuales)
```

### Homocedasticidad

- Tipo de jugo:

```{r}
bartlett.test(naranja$vitamC ~ naranja$tipoJugo)
```

- Bloque:

```{r}
bartlett.test(naranja$vitamC ~ naranja$dias)
```

## Estimaciones

### Promedios

```{r}
model.tables(x = m2,
             type = "means",
             se = TRUE)
```

### Efectos

```{r}
model.tables(x = m2,
             type = "effects",
             se = TRUE)
```


### Promedios e IC

```{r}
ggeffect(model = m2)
```

## Comparaciones múltiples

### Tukey

```{r}
TukeyHSD(m2) %>% tidy()
```

## Tamaño del efecto

```{r}
eta_squared(m2)
```

# Regresión Lineal Simple

## Datos

```{r}
cerezos_negros <- trees
cerezos_negros
```

## Objetivo y modelo

- Objetivo: predecir el volumen de la madera en función del diámetro
- Modelo: $y_i = \beta_0 + \beta_1 \times X + \epsilon_i$, donde $X: Diámetro$

## Gráfico

```{r}
library(GGally)
ggpairs(cerezos_negros)
```

## Nivel de significancia

- En este caso usamos 5%.

## Correlación

### Hipótesis

$$H_0:  \rho = 0 \\
H_0:  \rho \neq 0 $$

### Normalidad

- Normalidad de diámetro:

```{r}
shapiro.test(cerezos_negros$Girth)
```

- Normalidad de volumen:

```{r}
shapiro.test(cerezos_negros$Volume)
```

### Spearman

```{r}
cor.test(x = cerezos_negros$Girth, y = cerezos_negros$Volume, method = "spearman",
         conf.level = 0.95)
```

## Modelo

```{r}
modelo_regresion <- lm(Volume ~ Girth, data = cerezos_negros)
summary(modelo_regresion)
```

## Residuales

```{r}
residuales <- residuals(modelo_regresion)
```

### Normalidad

```{r}
shapiro.test(residuales)
```

### Homocedasticidad

```{r}
library(lmtest)
bptest(modelo_regresion)
```

## Predicción

### Estimación puntual

```{r}
predict(object = modelo_regresion,
        newdata = data.frame(Girth = 20.1))
```

### Estimación por intervalo

```{r}
predict(object = modelo_regresion,
        newdata = data.frame(Girth = 20.1), interval = "confidence")
```